臺灣高等法院刑事判決　　　　　　　　95年度上重訴字第69號
上　訴　人
即　被　告　辛○○
選任辯護人　劉大新律師
　　　　　　錢國裕律師
上　訴　人
即　被　告　庚○○
選任辯護人　方伯勳律師
　　　　　　李建慶律師
上　訴　人
即　被　告　戊○○
選任辯護人　錢裕國律師
　　　　　　王一瀚律師
上　訴　人
即　被　告　甲○○
　　　　　　　　　　(
選任辯護人　王一翰律師
上　訴　人
即　被　告　己○○
　　　　　　　　　　弄27號3.
選任辯護人　韓邦財律師
　　　　　　許惠君律師
　　　　　　王一翰律師
上　訴　人
即　被　告　乙○○
上列上訴人因殺人等案件，不服臺灣宜蘭地方法院94年度重訴字
第10號，中華民國95年8月11日第一審判決（起訴案號：臺灣宜
蘭地方法院檢察署94年度偵字第2894號、3047號，追加起訴案號
：95年偵緝字第42號、44號、57號；併辦案號：94年偵字第2128
0號、95年偵字第545號），提起上訴，本院判決如下：
    主  文
原判決關於庚○○、己○○、乙○○部分及辛○○私行拘禁、殺
人、戊○○殺人、常業重利、甲○○私行拘禁、殺人、常業重利
部分暨其等定執行刑部分均撤銷。
辛○○共同私行拘禁，處有期徒刑肆年，如附表二所示之物，均
沒收之；又共同殺人，處無期徒刑，褫奪公權終身。應執行無期
徒刑，褫奪公權終身，如附表二所示之物，均沒收之。
庚○○共同私行拘禁，處有期徒刑參年陸月，如附表二所示之物
，均沒收之；又共同殺人，處無期徒刑，褫奪公權終身；又共同
損壞他人之自小客車，足以生損害於他人，處有期徒刑壹年陸月
；又共同以乘他人急迫，貸以金錢，而取得與原本顯不相當之重
利，處有期徒刑伍月，如附表四所示之物，均沒收之；又共同以
乘他人急迫，貸以金錢，而取得與原本顯不相當之重利，處有期
徒刑伍月，如附表四所示之物，均沒收之；應執行無期徒刑，褫
奪公權終身，如附表二、四所示之物，均沒收之。
戊○○共同殺人，處無期徒刑，褫奪公權終身；又共同以乘他人
急迫，貸以金錢，而取得與原本顯不相當之重利，處有期徒刑肆
月，如附表四所示之物，均沒收之。又共同以乘他人急迫，貸以
金錢，而取得與原本顯不相當之重利，處有期徒刑肆月，如附表
四所示之物，均沒收之；應執行無期徒刑，褫奪公權終身，如附
表四所示之物，均沒收之。
甲○○共同私行拘禁，累犯，處有期徒刑參年貳月，如附表二所
示之物，均沒收之；又共同殺人，累犯，處無期徒刑，褫奪公權
終身；又共同以乘他人急迫，貸以金錢，而取得與原本顯不相當
之重利，累犯，處有期徒刑參月，如附表四所示之物，均沒收之
。又共同以乘他人急迫，貸以金錢，而取得與原本顯不相當之重
利，累犯，處有期徒刑參月，如附表四所示之物，均沒收之；應
執行無期徒刑，褫奪公權終身，如附表二、四所示之物，均沒收
之。
己○○共同私行拘禁，處有期徒刑參年，如附表二所示之物，均
沒收之；又共同殺人，處無期徒刑，褫奪公權終身；又共同損壞
他人之自小客車，足以生損害於他人，處有期徒刑壹年；又共同
以乘他人急迫，貸以金錢，而取得與原本顯不相當之重利，處有
期徒刑貳月，如附表四所示之物，均沒收之。又共同以乘他人急
迫，貸以金錢，而取得與原本顯不相當之重利，處有期徒刑貳月
，如附表四所示之物，均沒收之；應執行無期徒刑，褫奪公權終
身，如附表二、四所示之物，均沒收之。
乙○○共同私行拘禁，處有期徒刑參年，如附表二所示之物，均
沒收之。
    事  實
一、甲○○前因竊盜案件，經臺灣桃園地方法院以90年度壢簡字
    第1016號判決判處有期徒刑2月，如易科罰金，以銀元300
    元折算1日確定，甫於民國91年8月7日易科罰金執行完畢。
二、緣辛○○係址設台北縣三重市○○街210巷3號1樓「弘美室
    內裝修工程有限公司」（以下簡稱弘美公司）負責人，從事
    裝潢整修工程，周聖主係址設台北市松山區○○○路○段171
    號6樓之3「嘉石有限公司」、「嘉業有限公司」（以下簡稱
    嘉石公司、嘉業公司）實際負責人，經營大理石等建築石材
    買賣，雙方公司間自94年2月間起，即有業務交易往來，並
    有互開支票之行為，辛○○明知其以弘美公司名義所簽發如
    附表一所示之支票14紙，均係其交付予嘉業公司及嘉石公司
    之周聖主，並非於94年6月13日在台北市○○○路○段171號
    6樓之3遺失，惟因周聖主以嘉業公司名義開立給弘美公司之
    支票共18張，面額合計新臺幣（下同）8,099,434元全數未
    兌現，辛○○為拒絕履行附表一所示14張支票兌現票款責任
    ，竟自94年6月17日起至94年7月5日止附表一所載時間，於
    附表一所示之14張支票發票日屆至前，至附表一所載付款人
    所在地，接續填具各支票之票據掛失止付通知書、遺失票據
    申報書，由付款人轉予台北市票據交換所及台北市政府警察
    局、台北縣警察局，而向有偵查犯罪職務之警察機關申報上
    開票據遺失，未指定犯人而為誣告 (所涉準誣告罪，經原審
    判處有期徒刑4月，嗣撤回上訴而確定)。
三、事後辛○○要求周聖主出面承認侵占附表一所示之14張支票
    期以脫免自身誣告刑責，及給付票款，為辛○○所拒，對周
    聖主心生不滿，乃於94年7月間，委由庚○○出面為其處理
    該票據債務問題，庚○○再邀約戊○○出面，3人共同商議
    欲以強押拘禁周聖主之方式，迫使周聖主願承擔侵占之刑責
    或償付前開票款，辛○○並應允事成後給付庚○○報酬100
    萬元。辛○○等3人商妥後，便推由戊○○ (所涉共同私行
    拘禁部分，經原審判處有期徒刑1年，經撤回上訴而確定)再
    找甲○○、陳玟溢（原審通緝中）、己○○、乙○○共同參
    與，彼等乃共同基於私行拘禁之犯意聯絡，於94年7月26日
    14時許，先由辛○○邀約周聖主前來弘美公司再次商談上開
    票據債務糾紛，但仍為周聖主所拒，適因周聖主另須前往台
    北市○○○路與敦化北路口之「小巨蛋」工地處理他事，便
    由周聖主駕駛其所有車號Z2—7512號自小客車，載同辛○○
    及不知情之楊勝欽（已由檢察官為不起訴處分）共同前往，
    同時庚○○、戊○○則安排甲○○、陳玟溢、己○○及乙○○共乘車號H7—2776號自用小客車，在弘美公司附近路口守
    候埋伏，欲俟周聖主返回後即將之押走，庚○○、戊○○二
    人則另在弘美公司之辦公室內等候。嗣於94年7月26日17 時
    許，周聖主駕駛上開車輛載同辛○○、楊勝欽返抵弘美公司
    前時，楊勝欽先行下車，辛○○則仍在副駕駛座並未下車，
    此際在旁埋伏之甲○○、己○○、陳玟溢與乙○○便趁機靠
    近該車輛並欲開啟駕駛座之車門，然因該車門上鎖無法打開
    ，周聖主見狀即加速欲逃離，然僅行駛約10公尺許，辛○○
    即抽出車鑰匙，使車輛熄火停止，並自該副駕駛座開啟車門
    下車，將車鑰匙交予己○○，己○○、甲○○及乙○○隨即
    上車，甲○○即持扣案如附表二編號1所示之改造手槍（經
    鑑定並無殺傷力）喝令周聖主坐至後座，並以膠帶纏繞周聖
    主雙眼、以如附表2編號2所使之手銬拷周聖主之雙手控制其
    行動，再由己○○駕駛該車，陳玟溢則另駕駛原自用小客車
    尾隨在後共同駛離現場，辛○○旋返回辦公室與庚○○、戊○○會合。己○○等人駕駛上開車輛依戊○○之指示，先將
    周聖主押往桃園縣中壢市○○路桃園大圳附近某處空屋拘禁
    ，以等候辛○○等人到場，嗣後辛○○、戊○○、庚○○到
    達該空屋，辛○○再度要求周聖主應允承擔侵占刑責或償付
    附表一所示票款，周聖主仍抗拒不從，辛○○、庚○○與戊○○便先行離去，另由甲○○、己○○、乙○○、陳玟溢銜
    戊○○之命，共同將周聖主帶往桃園縣桃園市○○路96巷13
    號4樓之2處拘禁，於拘禁期間由甲○○、己○○、乙○○、
    陳玟溢輪流加以看管周聖主，甲○○、己○○及陳玟溢並以
    安眠藥餵食周聖主，以控制周聖主之行動，欲以此強行拘禁
    之方式，令周聖主解決與辛○○間之債務糾紛，至94年7 月
    28日晚間周聖主用餐後，乙○○始先行離去。
四、嗣於94年7月28日晚間，因周聖主遭餵食安眠藥後，出現身
    體不適之症狀，甲○○先撥打電話告知戊○○此一情況並前
    往與之會合，戊○○再聯繫庚○○稱「周聖主始終不願配合
    ，放人亦不可行，欲將周聖主殺害」，庚○○再致電詢問辛○○將周聖主殺害之意見，經辛○○同意後，辛○○、庚○○、戊○○、甲○○、己○○即另行基於殺人之犯意聯絡，
    同日晚間10時許，庚○○、戊○○、甲○○三人返回桃園市
    ○○路拘禁周聖主處，由己○○將尚有模糊意識之周聖主揹
    下樓，再由己○○駕駛周聖主之Z2—7512號自小客車，載同
    周聖主及甲○○，戊○○、庚○○則駕駛車號H7—2776號自
    小客車，一同找尋偏僻山區欲將周聖主殺害棄屍，途中庚○○、己○○並先在桃園縣桃園市○○○路2之3號「普利大賣
    場」購買帆雨布、膠帶及大型黑色塑膠袋等物預為殺害棄屍
    之用，旋繼續前往台北縣新莊市○○路山區，並選定「廣濟
    幹41 號」電線桿渺無人跡之處後，由庚○○、戊○○在旁
    把風，己○○則抓住周聖主身體，由甲○○以雙手摀住尚有
    氣息之周聖主口鼻，並由甲○○與己○○以紅白相間之塑膠
    袋蒙住周聖主頭部，再用膠帶纏繞頸部，將該紅白相間塑膠
    袋之開口處密封，且以膠帶綑綁周聖主雙手、雙腳，再用所
    購買之大型黑色塑膠袋套住周聖主之身體，再用膠帶層層密
    封，最後再以帆布包裹周聖主之身體後，將周聖主推落山谷
    ，終造成周聖主因頭部遭塑膠袋及膠帶綑綁密封而窒息死亡
    。事後辛○○果依約給付100萬元報酬予庚○○，庚○○再
    將其中80萬元分予戊○○，戊○○則分給甲○○、己○○各
    5萬元。
五、庚○○、戊○○、甲○○、己○○4人殺害並丟棄周聖主後
    ，復另行基於毀損之犯意聯絡 (戊○○、甲○○2人所涉毀
    損罪，經原審分別判處有期徒刑1年、1年2月，經撤回上訴
    而確定)，由己○○、甲○○輪流駕駛周聖主所有之Z2—751
    2號自小客車，戊○○、庚○○則駕駛H7—2776號自小客車
    ，沿北部濱海公路行駛，於94年7月29日凌晨4、5時許，行
    駛至宜蘭縣蘇澳鎮南方澳內埤漁港後，即由庚○○、戊○○
    在旁把風，甲○○、己○○則將上開Z2—7512號自小客車推
    落入海，使該自小客車因浸水而損壞，足生損害該自小客車
    之所有人即周聖主之繼承人丙○○等人，嗣後庚○○、戊○○、甲○○、己○○即共同駕駛車號H7—2776號自用小客車
    離去現場，返回桃園。
六、庚○○、戊○○、甲○○、己○○及楊仁超、林洲寬（以上
    二人已由原審為協商判決有罪確定）復共同基於重利之犯意
    聯絡，先於94年8月間某日起至94年9月底止，由庚○○提供
    資金，並在報紙刊登廣告，戊○○、甲○○、林洲寬、己○○、楊仁超則負責交付借款本金予借款人及向借款人收取還
    款之本息。嗣庚○○、戊○○、甲○○、己○○及楊仁超、
    林洲寬等人即共同趁潘靖文、陳永成需款孔急之際，於附表
    三編號1、2所示時間，先後2次分別貸放現金各新台幣30萬
    元予潘靖文、陳永成，再向其2人收取如附表三編號1、2「
    利息計算方式欄」所示與原本顯不相當之重利。
七、嗣因有目擊者目睹庚○○、戊○○、甲○○、己○○在宜蘭
    縣蘇澳鎮南方澳內埤漁港之棄車行為而報警後，警方派員撈
    起Z2—7512號自小客車並採集車上跡證，再循線於94年9月2
    7日13時許，逮捕辛○○、庚○○、戊○○、甲○○、林洲
    寬等人，且於桃園縣桃園市○○○路23巷31號9樓、桃園縣
    桃園市○○路453號7樓等地，扣得如附表二編號1所示用以
    強押周聖主之改造手槍、如附表四所示供作常業重利行為所
    用之物，復於94年9月28日凌晨，在台北縣新莊市○○路山
    區「廣濟幹41號」電線桿旁之棄屍地點尋獲周聖主之屍體，
    始查知上情。己○○自知法網難逃，於95年2月7日上午10時
    許，主動向警方投案。乙○○經檢察官通緝後，於95年2月
    18日12時30分許，為警在台北縣新莊市○○路9號前逮獲歸
    案。
八、案經被害人周聖主之妻丙○○訴由宜蘭縣警察局報請臺灣宜
    蘭地方法院檢察署檢察官偵查起訴及追加起訴、移送併辦。
    理  由
壹、程序（即證據能力）部分：
一、按被告以外之人於審判外之言詞或書面陳述，除法律有規
    定者外，不得作為證據，刑事訴訟法第159條第1項定有明
    文。經查：
（一）就被告辛○○而言，被告辛○○以外之人於警詢之陳述，
      屬於被告以外之人於審判外之陳述，被告辛○○並已否認
      其證據能力，則依上開法條規定，被告辛○○以外之人於
      警詢中之陳述，對於被告辛○○而言，並無證據能力。
（二）就被告庚○○而言，被告庚○○以外之人於警詢之陳述，
      屬於被告以外之人於審判外之陳述，被告庚○○並已否認
      其證據能力，則依上開法條規定，被告庚○○以外之人於
      警詢中之陳述，對於被告庚○○而言，並無證據能力。
（三）就被告戊○○而言，被告戊○○以外之人於警詢之陳述，
      屬於被告以外之人於審判外之陳述，被告戊○○並已否認
      其證據能力，則依上開法條規定，被告戊○○以外之人於
      警詢中之陳述，對於被告戊○○而言，並無證據能力。
（四）就被告甲○○而言，被告甲○○以外之人於警詢之陳述，
      屬於被告以外之人於審判外之陳述，被告甲○○並已否認
      其證據能力，則依上開法條規定，被告甲○○以外之人於
      警詢中之陳述，對於被告甲○○而言，並無證據能力。
二、按被告以外之人於審判中有所在不明而無法傳喚或傳喚不到
    之情形，其於檢察事務官、司法警察官或司法警察調查中所
    為之陳述，經證明具有可信之特別情況，且為證明犯罪事實
    之存否所必要者，得為證據，刑事訴訟法第159條之3第3款
    定有明文。查證人張信誠於警詢時所為之陳述，固屬審判外
    之傳聞證據，然證人張信誠於原審審理中傳、拘不到，現已
    所在不明，本院審酌：證人張信誠於警詢中所陳述之內容，
    有張信誠所開立的本票、相關買賣契約書、土地及建物登記
    謄本在卷可資佐證，足認證人張信誠於警詢中所為之陳述，
    客觀上具有較可信之特別情況，同時亦為證明被告犯罪事實
    存否所必要，依上揭規定，其於警詢中之證言自有證據能力
    。至被害人潘靖文、陳永成2人於警詢之陳述，對被告言，
    係被告以外之人於審判外之陳述，未經於原審聲請傳喚到庭
    作證，辯護人亦爭執其等證據能力，核無傳聞法則例外之情
    形，自無證據能力。
三、按被告之自白，非出於強暴、脅迫、利誘、詐欺、疲勞訊問
    、違法羈押或其他不正之方法，且與事實相符者，得為證據
    ，刑事訴訟法第156條第1項定有明文。查被告庚○○於94年
    9月28日9時許，接受宜蘭地方法院檢察署檢察官偵訊時、於
    94年9月29日1時30分許，接受原審法官訊問時，均有其委任
    之辯護人蕭伍榮律師在場，各該訊問筆錄之內容亦經被告庚○○及辯護人蕭伍榮律師簽名確認，是上開二份筆錄之內容
    ，確係被告庚○○基於自由意志所為之陳述，被告庚○○此
    部分自白具有任意性，要無疑問。至於被告庚○○及其辯護
    人雖另辯以「被告庚○○於94年9月28日21時許，在宜蘭地
    方法院檢察署接受檢察官偵訊時所為之自白、於94年9月29
    日1時30分許，在宜蘭地方法院接受法官訊問時所為之自白
    ，均係因受到承辦警員之誘導所致，故上開自白均無證據能
    力。」云云，惟被告庚○○及其辯護人並未舉出證據以供本
    院調查，本院亦查無證據證明被告庚○○所為之前揭自白有
    何非出於任意性之合理懷疑存在。況且，被告庚○○在案發
    當時年齡約35歲，顯係具相當生活智識經驗之成年人，倘被
    告庚○○確無殺人等行為，衡諸常情，其當堅詞否認，豈有
    受警員誘導，遂捏造不利於己之供述，自白犯下殺人等犯行
    之理？是被告庚○○及辯護人前揭所辯，顯非實情，自不足
    採。從而，被告庚○○於94年9月28日9時許，接受宜蘭地方
    法院檢察署檢察官偵訊時所為之自白、於94年9月29日1時30
    分許，接受原審法官訊問時所為之自白，既不違背取證程序
    ，核屬其自由意志而為陳述，自具有證據能力。
貳、認定犯罪事實所憑之證據：
甲、犯罪事實欄三（即妨害自由）部分：
一、被告辛○○部分：
    訊據被告辛○○矢口否認涉有妨害自由之犯行，辯稱：「我
    是有通知庚○○來處理債務問題，但沒有合謀要押被害人走
    ，不是我叫他們押的，也沒有答應庚○○事成之後要給他
    100 萬元。」云云，然查：
(一)被告辛○○於94年10月4日檢察官偵訊時已自白「因為周聖
    主開給我的票跳票，所以我不想讓開給他的14張支票兌現，
    就去報遺失。後來我經由庚○○之介紹認識戊○○後，便委
    託戊○○幫我討回周聖主欠我的錢。94年7月26日當天下午3
    點多，我與周聖主一起去台北市小巨蛋的工地巡視，之後我
    們就一起回到我三重弘美公司，後來甲○○等人就把周聖主
    押走。當天我與周聖主先約在三重弘美公司見面，我就告知
    庚○○說周聖主今天會出現，我也知道庚○○會帶人過來，
    且若我談不攏，庚○○會以暴力脅迫周聖主，事後在弘美公
    司我與周聖主沒有談攏，當時庚○○也在場，之後我與周聖
    主一起開車去小巨蛋，後來回到弘美公司後，己○○他們就
    上車後將周聖主押走。他們將周聖主押到中壢的工寮時，我
    有去該工寮，我看見周聖主被膠帶綁住眼睛，我有跟周聖主
    談票據的事，而因為我將開給他的票到警察局申報遺失，我
    也要他出來承認侵占遺失物。當初庚○○說要以暴力方式解
    決我沒有同意，也沒有拒絕，之後周聖主被帶到秀山路的公
    寓時我也知道，庚○○說他會處理好。所以我承認此部分犯
    刑法第302條私行拘禁或其他非法方法剝奪他人行動自由罪
    。」等情不諱（見宜蘭地檢署94年度偵字第2894號卷第249
    、250頁）。
(二)證人庚○○於94年9月28日檢察官偵訊時亦結證「辛○○告
    訴我有一位廠商吞掉他七、八百萬元，我說我認識綽號小黑
    （戊○○）應該可以幫忙處理，好像辛○○與周先生（周聖
    主）有換票的交易，結果周先生不還他票，鄭先生想約周聖
    主出來談，小黑是黑道的，我有介紹辛○○認識，討論時我
    也有在旁邊，他們想約周先生到三重（弘美）公司談，原本
    計畫是如果談不好，小黑他們就出來對周先生形成恐懼的感
    覺。談到後來周先生要去一個地方收款後再回來，辛○○就
    跟他一起去，我、小黑、大頭（甲○○）、巴吉仔（己○○
    ）及另外一個人在原處等，之後辛○○與周聖主回到（弘美
    ）公司門口後，就由小黑、大頭、巴吉仔及另外一個人將周
    聖主押走，帶到中壢的一處工寮，後來辛○○也到場，想跟
    周聖主談，結果沒有談成，就交由戊○○處理，我及辛○○
    就離開。當初把周聖主帶走時，辛○○知道，周聖主他被膠
    布綁著手及眼睛，辛○○到時也有看到，他沒有要求我們把
    膠布解開。後來戊○○、己○○、甲○○將周聖主帶往桃園
    市○○路我管理的四樓公寓，平常是甲○○、己○○等人看
    管周聖主，他們帶去的隔天我有去看過周聖主，周聖主的手
    有被布條綁著，眼睛是用布及膠布綁著，我沒有交代他們餵
    周聖主吃安眠藥，是戊○○告訴我有餵周聖主吃安眠藥，我
    就說『喔』，表示我知道了，我只有問周聖主他跟鄭董的事
    要不要好好處理，周聖主說他沒有錢，然後我就回家了。」
    等語綦詳（見宜蘭地檢署94年度偵字第2894號卷第55至57頁
    ）。
(三)證人戊○○亦於94年9月28日、94年12月6日檢察官偵訊時結
    證「94年7月間庚○○告訴我有債務要收，計畫帶走周聖主
    處理他與辛○○間的票據問題，參與計畫的人有辛○○、庚○○及我。庚○○告訴我94年7月26日到三重押周聖主，當
    時除了我還有己○○、甲○○、乙○○、陳玟溢，我們在三
    重辛○○弘美公司附近守候，周聖主與鄭董一起回來，我們
    看到周聖主就衝過去，將周聖主押上車，鄭董有看到我們押
    周聖主，一開始將周聖主帶到中壢一處空屋，地點是我找的
    ，在該處的人有我、庚○○、己○○、甲○○、乙○○、陳
    玟溢，後來辛○○也有到場，但周聖主一直沒有同意辛○○
    的條件，我就告訴己○○將周聖主帶去桃園秀山路處，辛○○、庚○○及我就先離開。」等語明確（見宜蘭地檢署94年
    度相字第321號卷第3、4頁，同署94年度偵字第2894號卷第
    365頁）。
(四)證人甲○○則於94年9月28日、94年10月4日檢察官偵訊及95
    年5月26日原審審理時分別結證「94年7月26己○○告訴我，
    老大戊○○叫我們去處理事情，己○○開車載我、乙○○、
    陳玟溢共同前往桃園市○○路庚○○的公司，然後由楊董、
    戊○○，己○○他們在商量事情，接下來庚○○開車載戊○○，我、己○○、乙○○、陳玟溢開另一部車跟在後面，一
    起到三重辛○○的公司，到達後庚○○先進去辛○○的公司
    ，戊○○及我們其他人在公司附近的小吃店等，之後我看到
    庚○○走出來，要戊○○進去，我與其他人則在小吃店繼續
    等，在小吃店的有我、乙○○、己○○、陳玟溢。戊○○說
    等一下辛○○會和周聖主一起回來，後來我們就看到他們二
    人開周聖主的車回來，我們就靠近開周聖主駕駛座的車門，
    但他鎖住打不開，並加速往前行駛，不到十公尺左右，就被
    副駕駛座的辛○○將車鑰匙拔掉，車子就熄火，辛○○就比
    手勢要我們過去，並將副駕駛座的車門打開下車，不記得是
    己○○或乙○○先上車，並幫我開門，我上車後，陳玟溢另
    外開一台車在後面跟著，我們就把他載到秀山路的一間房子
    四樓。我和己○○、乙○○、陳玟溢負責看管他，每天都餵
    他吃安眠藥並用手銬將他雙手銬住。」（見宜蘭地檢署94年
    度相字第321號卷第5頁，同署94年度偵字第2894號卷第95、
    96 、248頁）、「我在車上有拿一支槍押周聖主，就是卷九
    （即宜蘭地檢署94年度偵字第3047號卷）第109頁槍彈鑑定
    書上所載槍枝管制編號0000000000的那把扣案銀色手槍，也
    有用手銬銬住周聖主的手。」等語甚詳（見原審卷三第114
    、120、121頁）。
(五)證人己○○於95年2月7日檢察官偵訊時亦結證「94年7月26
    日戊○○找我處理辛○○與周聖主間的債務，戊○○說要把
    周聖主押走，並告訴我時間、地點，94年7月26日下午，由
    我、甲○○、乙○○、陳玟溢在三重辛○○的公司附近等周
    聖主回來，之後看到周聖主開車載辛○○回來，我們就靠近
    ，一開始周聖主還想加油門離開，辛○○就將車鑰匙拔下來
    ，並開門讓我們上車。上車後由我開車，甲○○將周聖主拖
    到後座，並由甲○○或乙○○將周聖主上手銬，陳玟溢駕駛
    另一台車跟在後面，我們就開車將周聖主載到戊○○事先告
    訴我的中壢某一處空屋。之後庚○○、戊○○、辛○○就到
    場與周聖主談票據債務的事，後來並未談成，庚○○就要我
    、甲○○、陳玟溢、乙○○再將周聖主載到桃園市○○路一
    處四樓的公寓，由陳玟溢、乙○○、甲○○及我輪流在該處
    看管周聖主，並以毛巾摀住周聖主的眼睛，以手銬、毛巾綁
    住周聖主的雙手，戊○○還交待我們灌周聖主吃安眠藥，不
    要讓周聖主太清醒。」等語甚明（見宜蘭地檢署95年度偵緝
    字第44號卷第33之1頁）。
(六)證人乙○○復於95年2月18日檢察官偵訊時結證「一開始是
    戊○○叫我去綁周聖主，他說周聖主欠我們另外一個『董仔
    』錢，所以要將周聖主押到一個空屋，埋伏等候的時間、地
    點是戊○○跟己○○講，我就跟己○○、甲○○、陳玟溢一
    起綁走周聖主，我、甲○○、己○○上周聖主的車，並由己○○開車，周聖主坐在後座，甲○○以膠布矇住周聖主的雙
    眼並以手銬銬他雙手，我們將周聖主他載到中壢某空屋，後
    來戊○○、庚○○及另一個人也到達該處，由庚○○跟周聖
    主談話。後來我、己○○、甲○○及陳玟溢帶周聖主到桃園
    秀山路一棟公寓，由我、己○○、陳玟溢輪流看管2、3天，
    期間周聖主都被我們矇上眼睛及上手銬，我也有看到己○○
    、陳玟溢拿白色的藥丸餵周聖主二、三次，每次餵二顆。」
    等語甚詳（見宜蘭地檢署95年度偵緝字第44號卷第17至19頁
    ）。
(七)另共同被告陳玟溢於原審均傳未到，其於偵查中自白：妨害
    自由部分我承認，我與乙○○、己○○、甲○○4人一起到
    三重某處，是甲○○打電話給我叫我過去台北，將被害人綁
    到中壢工寮，----在工寮待了2、3小時後，除我們4人外，
    尚有戊○○、庚○○6人又將被害人帶到秀山路公寓待了3天
    看管被害人等語(94年偵字第2894號卷第319頁)
(八)經核前開被告辛○○之自白與上列證人庚○○、戊○○、甲○○、己○○、乙○○、陳玟溢之證詞均相符合。此外，復
    有現場模擬指認相片17張、內政部警政署刑事警察局94年11
    月15日刑鑑字第0940154119號槍彈鑑定書在卷可稽，並有如
    附表二編號1所示之改造手槍扣案可資佐證。是上開五位證
    人之證詞應屬可採，前揭被告辛○○之自白顯與事實相符。
    從而，被告辛○○與共犯庚○○、戊○○、己○○、甲○○
    、陳玟溢、乙○○等人，基於私行拘禁之犯意聯絡，由己○○、甲○○、陳玟溢、乙○○下手將周聖主強行押走拘禁之
    犯罪事實（即犯罪事實欄三所載之私行拘禁犯行），已堪認
    定。
(九)至於被告辛○○及證人庚○○、戊○○、甲○○、己○○、
    乙○○事後均翻異前詞，被告辛○○以前揭情詞置辯，證人
    庚○○於原審改稱「辛○○並沒有委託我處理其與周聖主間
    之債務問題，94年7月26日辛○○載我到中壢空屋時，只見
    到戊○○，我取回車後就離開。」云云，證人戊○○於原審
    改稱「辛○○並沒有委託我處理其與周聖主間之債務問題，
    94年7月26日是要去問辛○○是否要委任我處理，我要去之
    前並沒有與辛○○約好，在中壢之空屋辛○○也沒有與周聖
    主交談。」云云、證人甲○○於原審改稱「我並沒有看見辛○○拔下周聖主之車鑰匙交給己○○」、證人己○○於原審
    改稱「是因為我叫辛○○下車時，態度很壞，辛○○害怕才
    打開車門下車，我上車後才拔下車鑰匙，在中壢空屋處，辛○○並沒有與周聖主接觸」云云、證人乙○○於原審改稱「
    沒有看到庚○○與另一個人到中壢的空屋」云云，然查：苟
    非被告辛○○委託庚○○等人處理周聖主間之債務問題，庚○○等人豈有無故自行介入，並實施強押周聖主之犯罪行為
    之理。其次，若非被告辛○○先將周聖主於94年7月26日下
    午將至弘美公司一事，通知庚○○等人，庚○○等人豈能預
    先知道於該時段帶人至弘美公司樓下埋伏，並等候於周聖主
    與辛○○回到弘美公司時，押走周聖主。再者，於己○○、
    甲○○等人，蜂擁至周聖主之車旁，並敲車窗玻璃攔車時，
    與周聖主同車之辛○○苟非已事先知悉己○○等人之目標僅
    係周聖主一人，其豈有自行打開已上鎖之車門下車，讓自己
    身陷險境之理。因此，被告辛○○及證人庚○○、戊○○、
    甲○○、己○○、乙○○、陳汶溢上開承認私行拘禁犯行之
    供述，應屬可採，渠等翻異前詞所為之前揭辯解與證詞，無
    非分屬卸責諉過、迴護之詞，均不足採。
二、被告庚○○部分：
    訊據被告庚○○矢口否認涉有妨害自由之犯行，辯稱「辛○○並沒有委託我處理其與周聖主間之債務糾紛，我也沒有叫
    戊○○等人押走周聖主，94年7月26日當天我是到弘美公司
    找副總陳文志談合建事宜，他們在外面說的，我不知道」云
    云，然查：
(一)被告庚○○於94年9月28日檢察官偵訊及原審94年9月29日訊
    問時已自白「辛○○告訴我有一位廠商吞掉他七、八百萬元
    ，我說我認識綽號小黑（戊○○）應該可以幫忙處理，好像
    辛○○與周先生（周聖主）有換票的交易，結果周先生不還
    他票，鄭先生想約周聖主出來談，小黑是黑道的，我有介紹
    辛○○認識，討論時我也有在旁邊，他們想約周先生到三重
    （弘美）公司談，原本計畫是如果談不好，小黑他們就出來
    對周先生形成恐懼的感覺。談到後來周先生要去一個地方收
    款後再回來，辛○○就跟他一起去，我、小黑、大頭（甲○○）、巴吉仔（己○○）及另外一個人在原處等，之後辛○○與周聖主回到（弘美）公司門口後，就由小黑、大頭、巴
    吉仔及另外一個人將周聖主押走，帶到中壢的一處工寮，後
    來辛○○也到場，想跟周聖主談，結果沒有談成，就交由戊○○處理，我及辛○○就離開。當初把周聖主帶走時，辛○○知道，周聖主他被膠布綁著手及眼睛，辛○○到時也有看
    到，他沒有要求我們把膠布解開。後來戊○○、己○○、甲○○將周聖主帶往桃園市○○路我管理的四樓公寓，平常是
    甲○○、己○○等人看管周聖主，他們帶去的隔天我有去看
    過周聖主，周聖主的手有被布條綁著，眼睛是用布及膠布綁
    著，我沒有交代他們餵周聖主吃安眠藥，是戊○○告訴我有
    餵周聖主吃安眠藥，我就說『喔』，表示我知道了，我只有
    問周聖主他跟鄭董的事要不要好好處理，周聖主說他沒有錢
    ，然後我就回家了。所以妨害自由的部分我承認。」等情不
    諱（見宜蘭地檢署94年度偵字第2894號卷第55至57頁、原審
    94年度聲羈字第66號卷第21頁）。
(二)證人辛○○亦於94年10月4日檢察官偵訊時結證「因為周聖
    主開給我的票跳票，所以我不想讓開給他的14張支票兌現，
    就去報遺失。後來我經由庚○○之介紹認識戊○○後，便委
    託戊○○幫我討回周聖主欠我的錢。94年7月26日當天下午3
    點多，我與周聖主一起去台北市小巨蛋的工地巡視，之後我
    們就一起回到我三重弘美公司，後來甲○○等人就把周聖主
    押走。當天我與周聖主先約在三重弘美公司見面，我就告知
    庚○○說周聖主今天會出現，我也知道庚○○會帶人過來，
    且若我談不攏，庚○○會以暴力脅迫周聖主，事後在弘美公
    司我與周聖主沒有談攏，當時庚○○也在場，之後我與周聖
    主一起開車去小巨蛋，後來回到弘美公司後，己○○他們就
    上車後將周聖主押走。他們將周聖主押到中壢的工寮時，我
    有去該工寮，我看見周聖主被膠帶綁住眼睛，我有跟周聖主
    談票據的事，而因為我將開給他的票到警察局申報遺失，我
    也要他出來承認侵占遺失物。當初庚○○說要以暴力方式解
    決我沒有同意，也沒有拒絕，之後周聖主被帶到秀山路的公
    寓時我也知道，庚○○說他會處理好。」等情綦詳（見宜蘭
    地檢署94年度偵字第2894號卷第249、250頁）。
(三)經核上開被告庚○○之自白及證人辛○○之證詞，均與前揭
    一（二）至（七）所列證人戊○○、甲○○、己○○、乙○○、陳玟溢之證詞，均相符合。此外，復有現場模擬指認相
    片17張、內政部警政署刑事警察局94年11月15日刑鑑字第
    0940154119號槍彈鑑定書在卷可稽，並有如附表二編號1所
    示之改造手槍扣案可資佐證。從而，被告庚○○與共犯辛○○、戊○○、己○○、甲○○、陳玟溢、乙○○等人，基於
    私行拘禁之犯意聯絡，由己○○、甲○○、陳玟溢、乙○○
    下手將周聖主強行押走拘禁之犯罪事實（即犯罪事實欄三所
    載之私行拘禁犯行），已堪認定。
(四)至於被告庚○○及證人辛○○、戊○○、甲○○、己○○、
    乙○○事後均翻異前詞，被告庚○○以前揭情詞置辯，證人
    辛○○亦改稱「我並沒有委託庚○○處理與周聖主間之債務
    問題，94年7月26日載庚○○到中壢時，只見到戊○○，是
    警察誘導我咬庚○○」云云，證人戊○○則改稱「庚○○並
    沒有叫我處理辛○○與周聖主間之債務糾紛，我並沒有告訴
    庚○○要押人的事，庚○○到中壢找我拿車時，並沒有見到
    周聖主，庚○○事後知道我把周聖主帶到秀山路公寓時，庚○○也反對我把周聖主帶到秀山路公寓」、證人甲○○改稱
    「94年7月26日押人當天並沒有看見庚○○」云云、證人己○○改稱「庚○○到中壢來向戊○○拿車，庚○○並沒有進
    入空屋與周聖主交談，也不知道我們將周聖主押到秀山路的
    房子」云云、證人乙○○改稱「沒有看到庚○○與另一個人
    到中壢的空屋」云云。然被告庚○○及證人辛○○、戊○○
    、甲○○、己○○、乙○○等人所為承認私行拘禁犯行之自
    白與證詞，既均係出於渠等自由意志所為之陳述，且私行拘
    禁罪之罪責頗重，苟非確有其事，渠等豈有承認犯行之理。
    因此，被告庚○○及證人辛○○、戊○○、甲○○、己○○
    、乙○○上開承認私行拘禁犯行之供述，應屬可採，渠等翻
    異前詞所為之前揭辯解與證詞，無非分屬卸責諉過、迴護之
    詞，均不足採。
(五)至於證人陳文治於原審雖證稱「被告庚○○曾於94年7月26
    日前後至弘美公司與伊談合建事宜」等語 (原審卷四第15頁
    )，惟上開證詞，僅泛言94年7月26日前後，並不能確定究係
    何日，與證人陳文治在洽談合建事宜，且與被告庚○○上開
    自白及其餘共犯之證述不符，不能作為其不在場之證明，自
    不足據為有利於被告庚○○之認定。
三、被告甲○○、己○○、乙○○部分：
    訊據被告甲○○、己○○、乙○○對於此部分犯罪事實均坦
    承不諱，核與上揭一、二所舉證人辛○○、庚○○、戊○○
    、己○○ (就被告甲○○、乙○○言)、乙○○ (就被告甲○○、己○○言)、陳玟溢供述之情節相符。此外，復有現
    場模擬指認相片17張、內政部警政署刑事警察局94年11月15
    日刑鑑字第0940 154119號槍彈鑑定書在卷可稽，並有如附
    表二編號1所示之改造手槍扣案可資佐證。依此，堪信被告
    甲○○、己○○、乙○○上開自白確與事實相符，此部分事
    證已臻明確，其等私行拘禁之犯行堪予認定，應依法論科。
乙、犯罪事實欄四（即殺人）部分：
一、被告辛○○部分：
    訊據被告辛○○固不否認「門號0000000000、0000000000、
    0000000000、02—00000000號電話為伊所使用」之事實（見
    本院卷一第208頁），惟矢口否認有殺人之犯行，辯稱「我
    不知道甲○○他們把周聖主帶到秀山路，也不知道他們有餵
    周聖主吃安眠藥，94年7月28日晚上庚○○並沒有打電話詢
    問我說要把周聖主殺害，我也沒有指示他們要把周聖主殺害
    ，當天晚上我打給庚○○的電話通話時間只有21秒，是進入
    語音信箱，庚○○並沒有接聽。後來戊○○他們把周聖主從
    秀山路帶到廣濟幹41號電線桿附近，用塑膠袋、帆布袋、膠
    帶包裹周聖主後丟棄的事，我事先不知道，也沒有參與。事
    後是因為生意上往來而與甲○○等人吃飯，所交給庚○○之
    100萬元是要買房子用的，都與周聖主的事無關。我開給周
    聖主的票據，已經被提示，周聖主欠我600多萬元已經拿不
    回來了，我怎麼可能再花100萬元請人把周聖主殺了，我並
    沒有殺人的動機。」云云，然查：
(一)證人庚○○已於94年9月28日檢察官偵訊時結證「在丟棄車
    輛的前一天，我們已經計畫要把周聖主殺掉，小黑（戊○○
    ）打電話跟我說周先生（周聖主）都不配合，所以要處理他
    ，我就打電話給辛○○說『小黑說周聖主都不配合，要把他
    處理掉』，辛○○就說『好』。我、小黑、大頭（甲○○）
    、巴吉仔（己○○）就將周聖主帶到林口山區，大頭先用手
    嗚住周聖主的鼻子，再與巴吉仔用膠布綁周聖主的頭，最後
    再用帆布包起來，丟下去山下，我在旁邊把風，戊○○也在
    旁邊。」等語甚詳（見宜蘭地檢署94年度偵字第2894號卷第
    58頁）。
(二)證人甲○○亦於94年9月28日、94年10月4日檢察官偵訊時結
    證：「94年7月28日晚上己○○把周聖主扶下來，並要我過
    去幫忙扶，我記得被害人當時說他想睡覺，上車後我們就將
    他載到林口，到林口的山區時周聖主還有一點微微的心跳，
    我就用雙手壓他的胸口，後來己○○則在外面鋪帆布，我用
    耳靠近聽，他還有一點心跳，己○○說沒有關係，把他抬下
    來，己○○拿塑膠袋套住周聖主的頭並綁上膠帶，我則用膠
    帶綁周聖主的腳，我後來也有幫綁頭部及脖子的膠帶，我與
    己○○共同將周聖主抱起來往山下丟，戊○○及庚○○則全
    程在旁邊看。我曾問己○○，東西怎麼來的，他說是他與庚○○去桃園龜山的大賣場買的。我們把屍體丟棄後有再與辛○○連絡，棄屍後約二、三天，辛○○又在富華酒店開二間
    包廂，我與陳玟溢同一間，辛○○、庚○○、戊○○同在另
    一間包廂，己○○則二間跑，辛○○有來跟我們敬酒，還說
    辛苦了，謝謝我們幫他處理事情。」等語綦詳（宜蘭地檢署
    94 年度偵字第2894號卷第96、249頁）。
(三)證人戊○○於94年9月28日、94年12月6日檢察官偵訊時亦結
    證「從桃園秀山路是由我、己○○、甲○○及庚○○四人共
    同將周聖主帶走，己○○開車載甲○○及周聖主，我與庚○○開另一部車，途中經過林口的賣場，己○○先進去買塑膠
    袋與膠布，但好像沒有錢，又出來找庚○○一起進去。之後
    由己○○開車載甲○○及周聖主帶路，我與庚○○開另一部
    車跟在後面，後來己○○、甲○○將周聖主以膠帶及帆布綑
    綁，我與庚○○在旁邊將帆布袋打開。後來庚○○說會照鄭
    董談的索取100萬元，在周聖主死後好幾天庚○○有拿給我
    80萬元，我分給己○○、甲○○各5 萬元，其他做公用基金
    ，這筆錢就是處理死者的事才給我的。」等語甚明（見宜蘭
    地檢署94年度相字第321號卷第3、4頁，同署94年度偵字第
    2894號卷第365、366頁）。
(四)證人己○○復於95年2月7日檢察官偵訊時結證「在山區時我
    、甲○○、庚○○、戊○○四人都有動手先用垃圾袋套住周
    聖主的頭跟腳，然後再用膠帶綁起來，最後再用帆布包起來
    由我與甲○○將周聖主丟下山，依照當時情形，我有想過，
    若周聖主尚未斷氣，我們以此方式綑綁他，會讓他窒息死亡
    ，但我是小弟，聽人辦事，是庚○○說要把周聖主包起來，
    所以我們才一起動手。」等語甚明（見宜蘭地檢署95年度偵
    緝字第44號卷第34頁）。
(五)被告辛○○於94年10月4日檢察官偵訊時已自白「我曾經在
    桃園市○○路庚○○的公司交付現金100萬元給庚○○，因
    為庚○○說周聖主的事情處理好了」等情明確（見宜蘭地檢
    署94年度偵字第2894號卷第249頁）。
(六)經核上列證人庚○○、戊○○、甲○○、己○○之證詞與被
    告辛○○之自白均相一致。佐以被告辛○○及證人庚○○，
    於證人庚○○等人丟棄周聖主身體及車輛前後確有互相通聯
    之紀錄，其中被告辛○○於94年7月28日晚間23時43分許，
    以0000000000號行動電話撥打庚○○使用之0000000000號行
    動電話，與庚○○通話，時間為21秒；證人庚○○復於94
    年7月29日8時37分許，以0000000000號行動電話撥打辛○○
    使用之00000000 00號行動電話，與辛○○通話之事實，復
    有上開二門號之通聯記錄在卷可稽（見宜蘭地檢署94年他字
    第498號卷二第236、278頁）。而被告庚○○、戊○○、甲○○、己○○與被害人周聖主間並無仇怨糾紛，且係受被告
    辛○○之囑託要求被害人周聖主承擔侵占刑責或償付票款，
    苟未徵得委託之被告辛○○同意，其等焉有可能自行決定殺
    害被害人周聖主？事後如何向委託之被告辛○○交待？
(七)關於被害人周聖主之死因，究係因被告甲○○、己○○等餵
    食安眠藥過量致死？抑或係因被告庚○○、戊○○、甲○○
    、己○○等人以塑膠袋套頭，再以膠帶纏繞頸部致窒息死亡
    ？涉及被告等究係觸犯過失致死，抑或故意殺人罪名，茲析
    述如下：
１、餵食安眠藥之數量：
    被告甲○○於警詢供稱：後來持續三天我們都輪流照顧他，
    並於睡前餵食他一顆至二顆不等之安眠藥等語 (宜警卷一第
    121頁)；共犯陳玟溢供稱：甲○○有多次對周聖主餵食安眠
    藥等語 (同上卷第142頁)；證人己○○於偵訊時供稱：將周
    聖主載到桃園市○○路的公寓，由陳玟溢、乙○○、甲○○
    及我四人輪流在該處看管，也有餵安眠藥，但是由陳玟溢餵
    的，安眠藥是戊○○交待我們用來灌周聖主，目的是不要讓
    他太清醒。只有陳玟溢餵他，我與甲○○及乙○○都沒有餵
    他等語 (95年偵緝字第44號卷第33-1頁)；被告乙○○於偵
    查中經以證人身分時，證稱：我們是輪流看管，由他們看管
    時，我在睡覺，所以不知道他們有沒有餵，但輪到我看管時
    ，我是沒有餵等語 (95年偵緝第57號卷第19頁)。嗣改稱：
     ：我沒有餵，但我有看到己○○、陳玟溢拿白色藥丸餵周
    聖主，每次餵二顆等語 (同上卷第17頁)。嗣於原審中，甲○○先後供稱：我在27日有餵周聖主一顆安眠藥，周聖主吃
    完安眠藥就睡了等語 (原審卷一第34頁)，94年7月27日晚上
    ，因為周聖主睡不著，叫我去幫他買安眠藥，我就去買安眠
    藥餵他吃，第一次餵他吃半顆，第二次的數量不會超過二顆
    ，我只餵了這二次，我總共買了約20顆上下安眠藥，後來剩
    下約10顆的安眠藥我已經把他丟掉了等語 (同卷第154頁)，
    我買一包的量，約有2、30顆，是4、5天的份量，我餵10到
    20顆，只要他醒來我就餵他吃等語 (原審卷三第116至119頁
    )；己○○先後供稱：甲○○說要讓周聖主好睡一點，打電
    話叫我去買安眠藥，我買了約20顆，他們都餵給周聖主吃，
    每次都餵3、4顆，我沒有餵周聖主 (原審卷二第18頁)，是
    我與甲○○去買安眠藥，我總共買了20顆，一次餵1顆或2顆
    ，我及甲○○各餵2、3次，陳玟溢、乙○○餵了幾次我不知
    道，後來安眠藥還有剩，剩下的安眠藥丟掉了等語 (同上卷
    第151頁)，甲○○去藥局買的，買了20顆，是放在綠茶裡，
    三餐後給周聖主喝等語 (原審卷三第123頁)，我灌了5、6顆
    ，每次都加2顆在綠茶裡給周聖主喝等語 (同卷第155頁)；
    乙○○供稱：我只看到甲○○餵周聖主吃安眠藥，甲○○把
    安眠藥磨碎，一次二顆放在飲料裡面，我看到餵二、三次，
    時間不一定等語 (原審卷二第143頁、第234頁)。綜合上開
    被告等之供詞，可得而知，被告購買安眠藥之數量約20顆或
    多一點，原則上係自94年7月26日晚餐起，三餐飯後餵食，
    每次1至2顆，至同年7月28日晚餐後，押往山區殺害棄屍前
    ，仍有剩餘而予以丟棄，堪予認定。以每餐2顆，前後7餐計
    ，共餵食約14顆，與其等供述頗相符合。
２、關於被害人致死原因：
 1、由法務部法醫研究所鑑定人陳明宏署名之該所（94）醫鑑字
    第1739號鑑定書之鑑定意見，及該所94年12月9日法醫理字
    第0940004980號函雖均認為：周聖主之死因為「疑因遭強灌
    安眠藥過量致死，或給予安眠藥昏迷後，遭以塑膠袋蒙住頭
    部窒息死亡」，鑑定人陳明宏於95年6月9日於原審接受詰問
    時仍相同之看法。然鑑定人陳明宏95年6月23日於原審審理
    時到庭具結證述：
    審判長問：
   【提示卷4（即宜蘭縣警察局警刑偵三字第0940008626號卷
    ）第10頁到15頁、卷6（即宜蘭縣警察局警刑偵二字第09400
    08643號卷）第377頁到383頁屍體照片）對本件被害人死因
    ，鑑定人有何意見補充？
    鑑定人答：依卷六第382頁的照片可以看出被害人的頭、臉
              部相較於胸部等部位較潮濕，頭、臉部有遭水浸
              潤的情形，可能是因為死者頭部遭塑膠袋蒙住時
              仍有呼吸的情況，造成塑膠袋內產生凝結的水份
              ，所以才會造成頭、臉部遭水浸潤的情形，所以
              我認為被害人頭部遭套住塑膠袋時仍有呼吸。
    審判長問：之前鑑定人之鑑定意見認為死亡原因有二種可能
              性，依鑑定人目前的意見，本案死者的死亡原因
              為何？
    鑑定人答：死亡原因應該就是窒息死亡，死因就是給予安眠
              藥昏迷後遭以塑膠袋蒙住頭部窒息死亡。
    審判長問：如果依塑膠袋罩住頭部，但當時已經沒有呼吸，
              因為外部熱氣是否仍有可能造成塑膠袋內部有水
              氣的凝結？
    鑑定人答：如果死者沒有呼吸是不會造成塑膠袋內部有水氣
              的凝結。從照片上來看，死者臉部的皮膚感覺起
              來比較糜爛偏紅，看起來像是遭水浸潤的情形，
              所以認為塑膠袋內應該有凝結水。
    審判長問：一般屍體腐爛後，也可能會有水產生，如何區分
              本件死者臉部皮膚的靡爛是因為塑膠袋原有凝結
              水造成？
    鑑定人答：因為照片上來看可以明顯比照死者臉部與死者胸
              部的皮膚，死者臉部與胸部只差別一層塑膠袋，
              所以比對胸部與臉部的腐敗情況不同，推論臉部
              當時有水分。
    審判長問：死者臉部的毛巾與膠帶對於死者臉部皮膚的腐爛
              情形是否有影響？
    鑑定人答：如果是乾的毛巾應該是沒有太大的影響，依相片
              來看，頭部有毛巾的部位，反而類似遭水浸潤腐
              爛的程度更厲害，就是因為水氣被毛巾吸收所造
              成。膠帶如果蒙住口鼻，反而會造成口鼻的蒸氣
              無法出來，無法造成水氣的凝結，膠帶應該不會
              造成皮膚類似遭水浸潤糜爛程度不同的變化。
    審判長問：（提示本院卷三第301頁台大法醫科鑑定報告）
                對於台大法醫科鑑定報告，鑑定人有何意見？
    鑑定人答：我贊同台大法醫科鑑定報告的內容。」（見卷四
              第8至10頁）。
    查鑑定人為長庚醫學院醫學系畢業，有病理專科醫師之資格
    ，並通過司法人員特考法醫師考試，且曾至美國邁阿密法醫
    中心接受訓練，從88年起即擔任法務部法醫研究所顧問法醫
    師，從事法醫鑑定業務迄今，法醫鑑定業務為其專業，其鑑
    定意見，自有高度價值。惟鑑於法務部法醫研究所原鑑定意
    見，與鑑定人陳明宏於原審95年6月23日之鑑定意見，不盡
    一致，經本院函請該所補充鑑定結果，該所於96年1月16 日
    以法醫理字第0950005589號函復稱：(一)、原鑑定人在製作
    鑑定書時尚未能確認死因究係遭強灌安眠藥過量致死，或是
    給予安眠藥昏迷後遭以塑膠袋蒙住頭部窒息，後來在台灣宜
    蘭地方法院出庭作證時，因閱覽當庭提示相關證卷照片，重
    新注意到臉部皮膚較其他身體部分更潮濕糜爛，而作出結論
    ；(二)、死者頭部遭覆蓋塑膠袋時，仍有氣息的證據在於塑
    膠袋內因呼吸作用所形成之凝結水使死者臉部皮膚較其他身
    體部分更為潮濕糜爛，此凝結水存在塑膠袋內側，並不因棄
    屍後之天候影響，且對比身體其他部位同樣棄屍埋藏卻未見
    臉部皮膚相同的潮濕糜爛，顯示臉部皮膚變化應非棄屍後氣
    候環境因素引起，而是死者仍有呼吸所致等語 (本院卷三第
    12頁)。上開該所94年12月9日函之鑑定意見，模擬兩可，96
    年1月19日函則說理明晰，結論一致，自較可採。辯護人方
    伯勳雖辯稱：鑑定書上沒有提到窒息死亡的生理上特徵，所
    以判斷被害人有可能是窒息死亡，是沒有經過充分暸解後的
    判斷云云。惟鑑定人陳明宏於原審已證稱：一般說來，窒息
    死亡會有一些外觀上的特點，但這些大部分都是在比較直接
    的外力壓迫下，加上死者有抵抗的情形時，才會觀察到，譬
    如說皮膚或結膜出現針頭大小的出血點，但是，本案死者如
    果是在使用安眠藥物後造成昏迷狀態，沒有抵抗掙扎能力，
    可能不會留下這些特徵。又如果是沒有抵抗的情形下，遭輕
    薄的塑膠袋覆蓋臉部而窒息，不見得會出現上述的特徵，其
    次是本案死者的遺體已經嚴重腐敗，所以類似針頭大小的出
    血點，要在遺體上發現，已經不太可能，所以本案中我並沒
    有發現上述的特徵等語 (原審卷三第247頁)。已充分說明窒
    息死亡之生理反應在本案不易發現之情形，並非忽略此一情
    形，是辯護人聲請再傳訊鑑定人陳明宏詰問，本院認已無必
    要，附此敘明。
 2、原審函請國立臺灣大學醫學院法醫學科鑑定被害人周聖主死
    因後，該院以95年6月15日（95）醫秘字第1363號函附鑑定
    案件回覆書所稱「由於屍體發現是在丟棄後的2個月後，且
    只有胃內容物中可測得鎮靜安眠藥（Zolpidem3.464ug／ml
    ），實無法判定當時血液內的濃度，所以無法評估其是否已
    達可造成死亡的劑量。由於Medical Toxicology中提到曾有
    服用39顆仍未昏迷，而筆錄中提到每天給予1至2顆看來，應
    不至於造成死亡，所以後來以塑膠袋蒙住頭部窒息死亡的可
    能性較高」（見原審卷三第315頁）。嗣經本院函請補充鑑
    定，鑑定意見稱：三、Zolpidem尚未建立確定之致死量，一
    般而言，服用Zolpidem致死之案例很少。四、每三餐飯後，
    均以Zolpidem二粒磨碎後放入飲料中服用，則48小時內共服
    用6、7次，合計服用12至14粒，因Zolpidem代謝上屬於作用
    快、短效型安眠藥，其半衰期是2-4小時，所以其血液中濃
    度會很快下降。五、目前市售之Zolpidem每粒之劑量為10
    mg，如於48小時內，每次飯後服用2粒，每次之劑量為20mg
    ，則6-7次服用之總劑量為120-140mg，而非服用120-140mg
    ，應不至於致死等語 (本院卷三第131頁)。另原審以「一般
    人服用安眠藥Zolpidem至多少份量屬過量而會致死？如以一
    般藥房販售之上開顆粒狀安眠藥自第一日下午六時起至第三
    日下午六、七時止之期間內，於三餐飯後每次均將上開藥物
    磨碎後放入飲料中服用，是否會造成昏迷或過量致死；又如
    於上開期間內分次餵食二十顆（每次餵食約二、三顆），是
    否會造成昏迷或過量致死？」一事，函詢法務部法醫研究所
    後，該所函覆稱「Zolpidem安眠藥之安全域極大，血中濃度
    約80—15 0ng／ml 即可產生藥理作用，但是致死血中濃度
    為4.1ug／ml，推算致死劑量為產生藥理作用的30—50倍。
    Zolpidem的半衰期甚短約2小時，因此死者如確實遭以函中
    所述方式，分開小劑量餵食Zolpidem應不易造成過量致死。
    」等語明確，此有法務部法醫研究所95年7月19日法醫理字
    第0950002867號函在卷可稽（見原審卷四第226頁）。可知
    ，二鑑定機關均一致認為被害人以上開方式服用上開安眠藥
    ，不致過量致死。
 3、另關於宜蘭地檢署法醫師董錫榮所出具之法醫驗斷書上雖記
    載死者周聖主之死因為「強灌安眠藥引起休克致死」云云，
    然依該份驗斷書上所記載：局部勘驗，就口部、胸部、腹部
    等，均記載已腐敗，且並未經解剖，亦無任何毒物檢驗報告
    相佐，而同日檢察官訊問被告戊○○、甲○○之筆錄，均供
    稱有強灌安眠藥致休克之答話，顯見法醫師董錫榮上開死因
    記載，係參酌被告戊○○、甲○○之供述，已非專家鑑定意
    見。且其鑑定意見亦顯與前舉鑑定人陳明宏於95年6月23日
    本院審理時所表達死者周聖主確定死因之鑑定意見、國立臺
    灣大學醫學院95年6月15日（95）醫秘字第1363號函附鑑定
    案件回覆書所載死者周聖主死因之鑑定意見、法務部法醫研
    究所95年7月19日法醫理字第0950002867號函覆之內容，均
    不符合，是宜蘭地檢署法醫師董錫榮之上開意見並不足採，
    無從採為認定對於被告等有利之認定。
 4、再者，「被害人周聖主係於手、腳遭膠帶綑綁、眼睛遭膠帶
    及毛巾蒙住、頭部至頸部遭紅白相間塑膠袋套住，頸部部位
    之塑膠袋開口處以膠帶纏繞密封、全身遭大型黑色塑膠袋包
    裹，塑膠袋開口處以膠帶封住、最外圍再以藍白相間之帆布
    包裹綑綁後，遭人丟棄於山谷中，於發現時已死亡」之事實
    ，復經臺灣宜蘭地方法院檢察署檢察官督同法醫師相驗、解
    剖查明屬實，並製有相驗筆錄、相驗屍體證明書及相驗解剖
    相片、現場相片共28張附卷可資佐證。
 5、綜上，本件被告甲○○、己○○等餵食之安眠藥Zolpidem次
    數及數量，應不致致人於死。被害人之屍體特徵，又顯示係
    窒息而死，參酌被告甲○○、己○○供稱被害人於塑膠袋套
    頭前尚有微弱氣息，再被告甲○○、己○○等刻意以塑膠袋
    套住被害人頭部，再以膠袋纏繞頭部等情，如被告等當時確
    認被害人已死亡，將被害人裝入帆布袋內棄屍即可，何必多
    此一舉？顯見，被害人當時氣息猶在，而有加工使之死亡之
    必要，堪認被害人係因被告等以塑膠袋套頭，再以膠袋纏繞
    頭部而窒息死亡。
(八)按利用塑膠袋及膠帶將人之頭部纏繞密封，將使人因而無法
    呼吸導致窒息死亡，乃眾人週知之常識，證人庚○○、戊○○、甲○○、己○○對此亦當知之甚明，故由渠等以塑膠袋
    及膠帶將尚有氣息之周聖主頭部纏繞密封，即可知渠等確有
    殺人之犯意。依此，被告辛○○與共犯庚○○、戊○○、己○○、甲○○，基於殺人之犯意聯絡，由甲○○與己○○以
    紅白相間之塑膠袋蒙住周聖主頭部，再用膠帶纏繞頸部將該
    塑膠袋密封，且以膠帶綑綁周聖主雙手、雙腳，再用大型垃
    圾塑膠袋套住周聖主之身體，並用膠帶層層密封，最後再以
    帆布包裹周聖主之身體後，將周聖主推落山谷，終造成周聖
    主因頭部遭塑膠袋及膠帶綑綁密封而窒息死亡之犯罪事實，
    已堪認定。
(九)至於被告辛○○雖矢口否認殺人犯行，並以前揭情詞置辯，
    且證人庚○○、戊○○、甲○○、己○○於原審均翻異前詞
    ，證人庚○○改稱「94年7月28日晚上我沒有打電話給辛○○，戊○○他們在廣濟幹41號電線桿附近所做的事情我都不
    知道，事先我並不知情，我也沒有在場，我沒有殺人。辛○○所交付之100萬元是要買張信誠房子的錢，錢直接交給張
    信誠，錢與周聖主的事無關」云云、證人甲○○改稱「94年
    7 月28日是因為在秀山路的房子裡，發現周聖主已經沒有呼
    吸、心跳後，才會與戊○○、己○○一同至林口山上，將周
    聖主以塑膠袋、帆布包裹丟棄。是因為於拘禁周聖主期間，
    每次餵食周聖主1至3顆安眠藥，總共餵食2、30顆，不小心
    餵時過量的安眠藥，才會導致周聖主死亡，我並不是故意殺
    人。事後雖曾與辛○○一起吃飯，但沒有談到周聖主的事，
    辛○○也沒有說感謝我們幫他處理事情的話。」云云、證人
    戊○○改稱「94年7月28日是甲○○打電話給我說周聖主已
    經死了，我才會與甲○○、己○○一同至林口山上，將周聖
    主綑綁丟棄。」、證人己○○改稱「94年7月28日晚上是因
    為在秀山路的房子裡，發現周聖主已經沒有呼吸、心跳後，
    才會與戊○○、甲○○一同至林口山上，將周聖主以塑膠袋
    、帆布包裹丟棄。是因為不小心餵周聖主吃過量的安眠藥，
    才導致周聖主死亡，我並不是故意殺人。」云云。惟查：被
    害人周聖主係窒息而死，已認定如上，是證人戊○○、甲○○、己○○所稱「周聖主是服用安眠藥過量致死，伊並非故
    意殺人」云云，均不足採信。其次，證人庚○○、戊○○、
    甲○○於審理中均未提出刑求之抗辯，堪信前揭（一）至（
    三）所舉之證詞均係出於渠等自由意志所為之陳述，雖證人
    庚○○事後改稱係遭警員誘導方為上開證詞，然殺人罪屬可
    判死刑之重罪為眾所周知之事實，故苟非確有其事，證人庚○○豈有受誘導而承認自己殺人犯行，並藉此來誣告被告辛○○之理，因此，證人庚○○、戊○○、甲○○上開供承殺
    人之證詞，應屬可採。從而，被告辛○○空言否認犯行，及
    證人庚○○、戊○○、甲○○、己○○翻異前詞所為否認殺
    人犯行之證詞，係卸責諉過、迴護之詞，諉無足取。
(十)另被告辛○○及其辯護人雖辯稱無殺人動機乙節，查被告辛○○與死者周聖主間既有「周聖主所開立予被告辛○○之數
    百萬元支票未兌現」、「被告辛○○所開立予周聖主之數百
    算元支票則遭周聖主轉給他人，辛○○須負兌現票款之責任
    」，且因上開債務糾紛已造成被告辛○○遭警方調查涉犯誣
    告他人侵占遺失票據之罪嫌，則被告辛○○於僱用庚○○等
    人逼迫還債及逼迫周聖主承認侵占票據未成後，心生不滿，
    基於洩恨或基於掩飭私行拘禁之犯行，於接獲共犯庚○○之
    通知後，與共犯庚○○同起殺人之意，而同意將周聖主殺害
    ，並無任何不合理之處，是被告辛○○及其辯護人所持前揭
    辯解，並不足採。
(十一)另被告辛○○及其辯護人雖另辯稱「依卷內所附之通聯記
      錄，並無證人庚○○所稱於94年7月28日晚間由其主動打
      電話給被告辛○○之通話記錄，故證人庚○○之證言與事
      實不符」云云，然查：卷存之被告辛○○使用門號000000
      0000號行動電話通聯記錄、證人庚○○使用門號00000000
      00、0000000000號行動電話通聯記錄，雖均無證人庚○○
      所稱於94年7月28日晚間由其主動打電話給被告辛○○之
      通話記錄，然因被告辛○○另有使用門號0000000000、
      0000000000、02—0000 0000號之電話，證人庚○○亦另
      使用門號0000000000、0000000000、00000000、00000000
      等電話，此有證人庚○○使用電話門號之查詢資料在卷可
      稽（見宜蘭地檢署94年他字第498號卷一第134頁），亦為
      被告辛○○所供明在卷，是檢察官所提出之上開通聯記錄
      僅為被告辛○○及證人庚○○所使用眾多門號之部分記錄
      ，雖原審另行函查被告辛○○所使用其餘門號之雙向通聯
      記錄結果，因已逾通聯紀錄保存期限而無所得。然僅能認
      被告庚○○未使用門號0000000000、0000000000號行動電
      話與辛○○之門號000000000號行動電話通話。惟辛○○
      當晚23時43分許，有以0000000000號行動電話撥打庚○○
      使用之0000000000號行動電話，與庚○○通話，時間為21
      秒，已如上述，參酌被告辛○○上開(五)之自白「我曾經
      在桃園市○○路庚○○的公司交付現金100萬元給庚○○
      ，因為庚○○說周聖主的事情處理好了」等語，可知，辛○○確有交待庚○○處理周聖主，所謂「處理」，依本件
      被告等未能向周聖主討債成功，反將之殺害之結果觀之，
      自係指加以殺害而言，此亦可佐證庚○○證稱事前有向辛○○報告要殺害周聖主，辛○○同意乙節，可以採信。
(十二)綜上所述，此部分事證已臻明確，被告辛○○之殺人犯行
      堪予認定，應依法論科。
二、被告庚○○部分：
    訊據被告庚○○矢口否認涉有殺人之犯行，於原審辯稱「94
    年7月28日下午戊○○約我到中壢看土地，當天晚上6、7點
    有人打電話給戊○○，戊○○就叫我載他到秀山路，到了秀
    山路巷子內的停車場，戊○○叫我停車，他去換開一台白色
    的車，我就上戊○○所開的車，戊○○就往林口的方向開，
    到了普利大賣場，我看到後面有一台車己○○他們開的車，
    我一直追問戊○○有什麼事情，戊○○才告訴我辛○○委託
    他處理事情，已經出狀況了，我就說狀況你們自己去處理，
    我要下車，到了林口長庚醫院對面的加油站，戊○○叫我下
    車並說等一下來載我，約過了1小時，戊○○又過來載我，
    戊○○他們在廣濟幹41號電線桿附近所做的事情我都不知道
    ，事先我並不知情，也沒有在場。當天晚上我也沒有與辛○○通話，事後於94年8月份辛○○拿出來的100萬元是要買張
    信誠房子用的，錢是直接交給張信誠，不是交給我，而我交
    給戊○○的80萬元是戊○○向我借的。我沒有殺人，是因為
    受到警員之誘導，才會承認殺人犯行。」云云；於本院另辯
    稱：我沒有拿錢，也沒有看到殺人、棄屍等情形，我在長庚
    醫院對面的加油站下車，死者在車上我也不知道，我是坐戊○○開的白色車，下車後約半小時，戊○○又開車回來載我
    ，我當時不知道他們做什麼事云云，然查：
(一)被告庚○○已於94年9月28日檢察官偵訊及原審94年9月29
    日訊問時自白「戊○○於94年7月28日晚上打電話給我說周
    聖主不配合，要把他殺掉，當時周聖主的身體還好，只是在
    睡覺，戊○○問我後，我再打電話給辛○○告訴戊○○要殺
    人的意思，辛○○在電話中說好，並說讓戊○○去處理，我
    、戊○○、己○○、甲○○就由己○○帶路將周聖主帶到林
    口一處山區，我就在後面看，當時周聖主身體狀況還良好，
    意識清楚，在山區甲○○先用手嗚住周聖主的鼻子，再與己○○用膠布綁周聖主的頭，最後再用帆布包起來，丟下去山
    下，我在旁邊把風，戊○○也在旁邊。所以殺人部分我承認
    。」等情綦詳（見宜蘭地檢署94年度偵字第2894號卷第58頁
    ，原審94年度聲羈字第66號卷第21、22頁），核與前揭一、
    （二）至（四）所舉證人甲○○、戊○○、己○○結證之情
    節相符。亦與前揭一、（七）所舉鑑定人陳明宏、法務部法
    醫研究所、國立臺灣大學醫學院法醫學科針對被害人周聖主
    死因所為之鑑定意見相吻合。此外，復有前揭一（六）所舉
    之被告庚○○與共犯辛○○於庚○○等人丟棄周聖主身體及
    車輛前後，以0000000000、0000000000號行動電話相互聯絡
    之通聯記錄在卷可稽。而死者屍體尋獲當時所顯現之綑綁情
    狀，亦有前揭一（六）所舉之相驗筆錄、相驗屍體證明書及
    相驗解剖相片、現場相片共28張可資佐證。依此，被告庚○○與共犯辛○○、戊○○、己○○、甲○○基於殺人之犯意
    聯絡，由甲○○與己○○以紅白相間之塑膠袋蒙住周聖主頭
    部，再用膠帶纏繞頸部將該塑膠袋之開口處密封，且以膠帶
    綑綁周聖主雙手、雙腳，再用大型垃圾塑膠袋套住周聖主之
    身體，並用膠帶層層密封，最後再以帆布包裹周聖主之身體
    後，將周聖主推落山谷，終造成周聖主因頭部遭塑膠袋及膠
    帶綑綁密封而窒息死亡之犯罪事實，已堪認定。
(二)被告庚○○雖以前詞置辯，然殺人罪屬可判死刑之重罪，苟
    非確有其事，被告庚○○豈有為求交保就醫，遂受警員誘導
    而承認殺人犯行之理。且警員並無准予交保之權限，又何能
    誘導被告庚○○自白犯罪？所辯顯不可採。
(三)另被告庚○○及其辯護人雖另辯稱「依卷內所附之通聯記錄
    ，並無被告庚○○所稱於94年7月28日晚間由其主動打電話
    給辛○○之通話記錄，故被告庚○○之自白與事實不符」云
    云。另證人即被告庚○○前妻丁○○於本院審理時亦證稱：
    0000000000行動電話平時是我在使用，壬○○使用公司提供
    之0000000000號行動電話，她於94年7月被交保後，晶片被
    刑警沒收，後來這個號碼就解約了，伊與庚○○是92年11月
    間離婚，離婚之後還有共同生活、共同工作，庚○○不會使
    用大眾租屋的電話，因我們各有各的客戶等語 (本院卷二第
    162頁至165頁)。然查，前舉被告庚○○之自白為何可採之
    原因，業經說明如前。而於卷存之證人辛○○使用門號0000
    000000號行動電話通聯記錄、被告庚○○仁使用門號000000
    0000、0000000000號行動電話通聯記錄，雖均無被告庚○○
    所稱於94年7月28日晚間由其主動打電話給辛○○之通話記
    錄，而乏直接證據。然依前所述，證人辛○○於94年7月28
    日晚間23時43分許有回電庚○○，已如上述，已可推知其2
    人先前有連絡之事實。且被告辛○○、庚○○另有使用其他
    門號之電話，卷存之上開通聯記錄僅為證人辛○○及被告庚○○所使用眾多門號之部分記錄，而目前行動電話普及，幾
    乎人手一支，遇有自己行動電話電力不足或通訊不良時，可
    隨時向同行友人借用；桃園市○○路私行拘禁地點之房屋，
    係被告庚○○所有，亦可使用該處家用電話連絡，自不能僅
    以上開2人使用之行動電話無當日行動電話通聯紀錄，資為
    有利於其2人之認定。
(四)綜上所述，此部分事證已臻明確，被告庚○○之殺人犯行堪
    予認定，應依法論科。
三、被告戊○○部分：
    訊據被告戊○○固不否認「伊有於94年7月28日晚間，與甲○○、己○○一同至台北縣新莊市○○路山區廣濟幹41號電
    線桿附近，由甲○○、己○○以紅白相間之塑膠袋蒙住周聖
    主頭部，再用膠帶纏繞頸部將該塑膠袋密封，之後再以膠帶
    綑綁周聖主雙手、雙腳，並以大型垃圾塑膠袋套住周聖主之
    身體，再用膠帶層層密封，最後再以帆布包裹周聖主之身體
    後，將周聖主推落山谷。」之事實（見原審卷一第30、176
    頁，原審卷四第161頁），惟矢口否認有何殺人犯行，辯稱
    ：我沒有打電話給庚○○，庚○○全程都有參與，我有開車
    跟著車走，但我沒有去做這個 (殺害)的動作云云，然查：
(一)被告戊○○於原審94年9月29日訊問時已自白「在公寓我們
    一直餵食周聖主安眠藥，共餵了二、三天，之後周聖主覺得
    身體不舒服，感覺喘氣，活動力都沒有。後來我們就帶周聖
    主到林口山區，是庚○○指示要將周聖主綑綁丟棄，就由甲○○、己○○拿膠帶從頭部、手腳一直捆，當時我就在旁邊
    ，我們是聽從庚○○的指示要將周聖主殺掉，膠帶是我們沿
    路買的，在捆綁時感覺周聖主還有一口氣，我感覺周聖主在
    掙扎。」等語綦詳（見原審94聲羈字第66 號卷第25、26頁
    ），核與前揭一（一）、（二）、（四）所舉證人庚○○、
    甲○○、己○○結證之情節相符，亦與前揭一（六）所舉鑑
    定人陳明宏、法務部法醫研究所、國立臺灣大學醫學院法醫
    學科針對被害人周聖主死因所為之鑑定意見相吻合。而死者
    屍體尋獲當時所顯現之綑綁情狀，亦有前揭一（六）所舉之
    相驗筆錄、相驗屍體證明書及相驗解剖相片、現場相片共28
    張可資佐證。又利用塑膠袋及膠帶將人之頭部纏繞密封，將
    使人因而無法呼吸導致窒息死亡，乃眾所皆知之常識，被告
    戊○○及證人庚○○、甲○○、己○○對此亦當知之甚明，
    故由渠等以塑膠袋及膠帶將尚有氣息之周聖主頭部纏繞密封
    ，即可知渠等確有殺人之犯意。從而，被告共同殺人之事實
    ，已堪認定。
(二)被告戊○○雖以前揭情詞置辯，惟所謂共犯，在合同意思範
    圍內，各自分擔犯罪行為之一部，相互利用他人之行為，以
    達其犯罪之目的者，即應對於全部所發生之結果，共同負責
    。本件係由辛○○、庚○○與被告戊○○共同決意殺害周聖
    主，被告戊○○更趨車同往新莊市○○路山區現場，著由甲○○、己○○殺害周聖主，縱未親自動手殺人，或有把風之
    行為，依上開說明，亦應令負殺人之責。
(三)綜上所述，此部分事證已臻明確，被告戊○○之殺人犯行堪
    予認定，應依法論科。
四、被告甲○○部分：
    訊據被告甲○○固不否認「伊有於94年7月28日晚間，與戊○○、己○○一同至台北縣新莊市○○路山區廣濟幹41號電
    線桿附近，由伊與己○○以紅白相間之塑膠袋蒙住周聖主頭
    部，再用膠帶纏繞頸部將該塑膠袋密封，之後再以膠帶綑綁
    周聖主雙手、雙腳，並以大型垃圾塑膠袋套住周聖主之身體
    ，再用膠帶層層密封，最後再以帆布包裹周聖主之身體後，
    將周聖主推落山谷。」之事實（見原審卷一第35、162頁，
    原審卷四第163頁），惟矢口否認有何殺人犯行，辯稱：我
    去到現場的時候，己○○、戊○○、庚○○都有去，被害人
    當時已死亡，只是因為剛被抓，我會怕，所以我說他沒有死
    ，我只是棄屍而已云云。然查：
(一)被告甲○○已於94年9月28日、94年10月4日檢察官偵訊時自
    白「94年7月28日晚上己○○把周聖主扶下來，並要我過去
    幫忙扶，我記得被害人當時說他想睡覺，上車後我們就將他
    載到林口，到林口的山區時周聖主還有一點微微的心跳，我
    就用雙手壓他的胸口，後來己○○則在外面鋪帆布，我用耳
    靠近聽，他還有一點心跳，己○○說沒有關係，把他抬下來
    ，己○○拿塑膠袋套住周聖主的頭並綁上膠帶，我則用膠帶
    綁周聖主的腳，我後來也有幫綁頭部及脖子的膠帶，我與己○○共同將周聖主抱起來往山下丟，戊○○及庚○○則全程
    在旁邊看。我曾問己○○，東西怎麼來的，他說是他與庚○○去桃園龜山的大賣場買的。我們把屍體丟棄後有再與辛○○連絡，棄屍後約二、三天，辛○○又在富華酒店開二間包
    廂，我與陳玟溢同一間，辛○○、庚○○、戊○○同在另一
    間包廂，己○○則二間跑，辛○○有來跟我們敬酒，還說辛
    苦了，謝謝我們幫他處理事情。」等情綦詳（見宜蘭地檢署
    94年度偵字第2894號卷第96、249頁），核與前揭一（一）
    、（三）、（四）所舉證人庚○○、戊○○、己○○結證之
    情節相符，亦與前揭一（六）所舉鑑定人陳明宏、國立臺灣
    大學醫學院法醫學科針對被害人周聖主死因所為之鑑定意見
    相吻合。此外，復有前揭一（六）所舉之證人庚○○與共犯
    辛○○於庚○○等人丟棄周聖主身體及車輛前後，以000000
    0000、00 00000000號行動電話相互聯絡之聯記錄在卷可稽
    。而死者屍體尋獲當時所顯現之綑綁情狀，亦有前揭一（六
    ）所舉之相驗筆錄、相驗屍體證明書及相驗解剖相片、現場
    相片共28張可資佐證。依此，被告甲○○與共犯辛○○、庚○○、戊○○、己○○，基於殺人之犯意聯絡，由甲○○與
    己○○以紅白相間之塑膠袋蒙住周聖主頭部，再用膠帶纏繞
    頸部將該塑膠袋之開口處密封，且以膠帶綑綁周聖主雙手、
    雙腳，再用大型垃圾塑膠袋套住周聖主之身體，並用膠帶層
    層密封，最後再以帆布包裹周聖主之身體後，將周聖主推落
    山谷，終造成周聖主因頭部遭塑膠袋及膠帶綑綁密封而窒息
    死亡之犯罪事實（即犯罪事實欄四所載之殺人犯行），已堪
    認定。
(二)至於被告甲○○雖以前詞置辯，惟殺人為可處死刑之重罪，
    為公眾週知之事實，被告到案之時，如係因害怕，應極力否
    認犯行才是，豈有反而承認殺人重罪之理。又本件被害人周
    聖主係窒息而死，已如上述，亦與所辯不符，自不可採。
(三)綜上所述，此部分事證已臻明確，被告甲○○之殺人犯行堪
    予認定，應依法論科。
五、被告己○○部分：
    訊據被告己○○固不否認「伊有於94年7月28日晚間，與甲○○、己○○一同至台北縣新莊市○○路山區廣濟幹41號電
    線桿附近，由伊與己○○以紅白相間之塑膠袋蒙住周聖主頭
    部，再用膠帶纏繞頸部將該塑膠袋密封，之後再以膠帶綑綁
    周聖主雙手、雙腳，並以大型垃圾塑膠袋套住周聖主之身體
    ，再用膠帶層層密封，最後再以帆布包裹周聖主之身體後，
    將周聖主推落山谷。」之事實（見原審卷二第19、158頁、
    原審卷四第164頁），惟矢口否認有何殺人犯行，辯稱：死
    者是吃安眠藥死掉，我們沒有掐他，棄屍沒有錯，我不是悶
    死他，這些都是庚○○以前編的故事云云，然查：
(一)被告己○○於95年2月7日檢察官偵訊時已自白「在山區時我
    、甲○○、庚○○、戊○○四人都有動手先用垃圾袋套住周
    聖主的頭跟腳，然後再用膠帶綁起來，最後再用帆布包起來
    由我與甲○○將周聖主丟下山，依照當時情形，我有想過，
    若周聖主尚未斷氣，我們以此方式綑綁他，會讓他窒息死亡
    ，但我是小弟，聽人辦事，是庚○○說要把周聖主包起來，
    所以我們才一起動手。」等情綦詳（見宜蘭地檢署95年度偵
    緝字第44號卷第34頁）核與前揭一（一）至（三）所舉證人
    庚○○、甲○○、戊○○結證之情節相符，亦與前揭一（六
    ）所舉鑑定人陳明宏、國立臺灣大學醫學院法醫學科針對被
    害人周聖主死因所為之鑑定意見相吻合。而死者屍體尋獲當
    時所顯現之綑綁情狀，亦有前揭一（六）所舉之相驗筆錄、
    相驗屍體證明書及相驗解剖相片、現場相片共28張可資佐證
    。從而，被告己○○與共犯辛○○、庚○○、戊○○、甲○○基於殺人之犯意聯絡，由甲○○與己○○以紅白相間之塑
    膠袋蒙住周聖主頭部，再用膠帶纏繞頸部將該塑膠袋之開口
    處密封，且以膠帶綑綁周聖主雙手、雙腳，再用大型垃圾塑
    膠袋套住周聖主之身體，並用膠帶層層密封，最後再以帆布
    包裹周聖主之身體後，將周聖主推落山谷，終造成周聖主因
    頭部遭塑膠袋及膠帶綑綁密封而窒息死亡之犯罪事實，已堪
    認定。
(二)至於被告己○○雖矢口否認殺人犯行，並以前揭情詞置辯，
    然與其先前自白已有不符，且被害人周聖主係因窒息死亡，
    已詳如上述，被告己○○所辯，顯係事後避重就輕之詞，自
    不可採。
(三)綜上所述，此部分事證已臻明確，被告己○○之殺人犯行堪
    予認定，應依法論科。
丙、犯罪事實欄五（即毀損）部分：
一、被告庚○○部分：
    訊據被告庚○○矢口否認有毀損之犯行，辯稱：有前往蘇澳
    棄車這個過程，當時我不曉得那台車是被害人的車，我坐在
    車子裡面，沒有下車，也沒有把風，我有問他們為什麼推車
    子到海裡，但是他們不告訴我，我當時不知情云云，然查：
(一)證人戊○○於94年12月6日檢察官偵訊時已結證「丟棄周聖
    主後，原本我們沿著北部濱海公路尋找棄車地點，但一直未
    找到，最後就由庚○○提議到南方澳將車丟棄。」等語綦詳
    （見宜蘭地檢署94年度偵字第2894號卷第366頁）。
(二)證人甲○○於94年9月28日檢察官偵訊時亦結證「將周聖主
    丟棄後，當晚就由己○○及我開周聖主的車子，戊○○、庚○○開另一部白色車連夜趕到蘇澳將死者周聖主的車子推下
    海，然後再坐另一部車子回去。」等語明確（見宜蘭地檢署
    94年度相字第321號卷第6頁）。
(三)證人己○○亦於95年2月7日檢察官偵訊時結證「丟棄周聖主
    後，庚○○與戊○○說要把周聖主的車丟掉，就開車在前帶
    路，我與甲○○開周聖主的車跟在後面，直到南方澳的漁港
    ，我跟甲○○將車推到海裡，再與庚○○、戊○○共乘一台
    車離開。」等語甚詳（見宜蘭地檢署95年度偵緝字第44號卷
    第34頁）。
(四)被告庚○○於原審94年9月29日訊問時已自白「因為怕人家
    發現，戊○○提議沿濱海公路找適合丟棄的地方，後來我、
    戊○○、甲○○、己○○便共同將車子推入南方澳漁港。所
    以毀損部分我承認」等情甚明（見原審94年度聲羈字第66號
    卷第21、22頁）
(五)經核上列證人戊○○、甲○○、己○○之證詞與前舉被告庚○○之自白均相符合。此外，復有Z2—7512號汽車自海中撈
    起及採證相片4張、路口監視器錄影畫面翻拍相片5張附卷足
    佐。又Z2—7512號自小客車駕駛座車窗內緣檳榔渣經比對與
    共同被告甲○○DNA—STR型別相同，有內政部警政署刑事警
    察局94年年8月29日DNA鑑驗書1件（見宜蘭地檢署94年他字
    第498號卷二第91頁）在卷可稽。從而，上開三位證人之證
    詞應屬可採，被告庚○○此部分之自白確與事實相符。依此
    ，被告庚○○與共犯戊○○、己○○、甲○○基於毀損之犯
    意聯絡，共同於94年7月29日凌晨4、5時許，在宜蘭縣蘇澳
    鎮南方澳內埤漁港將周聖主所有之Z2—7512號自小客車推落
    入海，使該自小客車因浸水而損壞之事實，已堪認定。被告
    等深夜不睡覺，自台北趨車沿北部濱海公路往宜蘭，路途漫
    長勞累，自有要事待辦，豈可推諉不知，庚○○所辯，係塞
    責之詞，顯不可採。
二、被告己○○部分：
    訊據被告己○○對於此部分犯罪事實坦承不諱，核與其揭
    一、二所舉證人庚○○、戊○○證述之情節，均相符合。此
    外，復有Z2—7512號汽車自海中撈起及採證相片4張、路口
    監視器錄影畫面翻拍相片5張、內政部警政署刑事警察局94
    年8月29日DNA鑑驗書1件在卷可稽。依此，堪信被告甲○○
    上開自白確與事實相符，此部分事證已臻明確，被告己○○
    之毀損犯行堪予認定，應依法論科。
丁、犯罪事實欄六（即重利）部分：
一、被告庚○○部分：
    訊據被告庚○○矢口否認涉有重利之犯行，於原審辯稱「我
    知道戊○○是在做高利貸是在做重利，但我並沒有提供資金
    給戊○○貸放，我只有幫他評估借款人所提供的不動產有多
    少的殘餘價值，我並沒有參與戊○○的重利行為。張信誠的
    部分是張信誠向我借款100萬元，張信誠再將買房子之權利
    讓給我，我並沒有向張信誠收取利息。」云云，於本院審理
    時辯稱：我有借被害人潘靖文、陳永成、張信誠他們錢，但
    我沒有得到任何利潤，他們說要給我3分利，我沒有高利貸
    的行為云云。經查：
(一)被告庚○○於警詢自承：(問)警方監聽你電話 (0000000000
    ) 時，從9月2日20時39分29秒、20時41分55秒及20時59分56
    秒之譯文，得知你有委託戊○○派一名小弟去桃園南崁長榮
    大樓附近向人收取利息討債事宜，你作何解釋？答：我承認
    我說過那些話，不過我沒有辦法解釋等語 (警一卷第90頁)
    。且有通訊監察譯文乙份可參 (參94年他字第498號卷第405
    頁)，上載：小黑 (即被告戊○○)，派一個小弟去南崁長榮
    大樓那邊給他收利息等語。另放貸予潘靖文、陳永成部分，
    有放貸明細3紙、收支表1紙在卷可稽 (警一卷第389頁至392
    頁)。貸放明細表上已載有潘靖文8月23日貸20萬元、9月13
    日貸10萬元、陳永成9月12日貸20萬元，承辦人楊董，以及
    潘靖文部分，先後收取2萬元、21600元、12000元，於94年9
    月14日收回29800元；陳永成部分，先後收取30000元、3000
    0元二筆之利潤，足認被告庚○○確有公訴意旨所指貸放高
    利貸之行為。
(二)證人林洲寬於94年9月28日檢察官偵查中結證：「我們公司
    是負責收、放款，老闆是戊○○或庚○○，或二個都是，因
    為我6、7年前在戊○○的酒店當少爺就認識他，就我所知戊○○應該沒有那麼多錢可以借人家，相反庚○○很有錢，我
    有看過他借錢給人家，他常常請我們公司的人去吃飯，包括
    戊○○，所以我認為公司放款的金主是庚○○。公司收、放
    款的人是直接和戊○○連絡，我的同事有甲○○、巴結仔（
    己○○）、阿超（楊仁超）。黑哥（戊○○）曾告訴我龍川
    街張姓男子在94年9月初向庚○○借100萬，本來約定24日要
    還，結果20號張姓男子就逃跑了，94年9月20日戊○○叫我
    去張姓男子的住處丟石頭。楊董（庚○○）是金主，黑哥和
    我們這些小弟連絡叫我們作事。」等語明確（見宜蘭地檢署
    94年度偵字第2894號卷第12 2至124頁）。
(三)證人戊○○亦於94年12月6日檢察官偵訊時結證「我從94年8
    月開始在桃園從事借款收取利息的行為，我在報紙上登廣告
    ，並留下人頭行動電話，由己○○與楊仁超負責接聽電話及
    接洽放款，談好後，己○○與楊仁超就來向我拿錢，利息每
    10天一期，借10萬元，每期收取1萬元的利息，但實際是由
    己○○及楊仁超將利息收回來後交給我。我本人也曾接觸過
    比較大筆的貸款，大約2、30萬元以上到100萬元不等。從今
    年5月開始大約借出5、6筆，金額有10 0萬元、20萬元、30
    萬元及其他2萬元左右的小額借款，借款地大都在桃園，借
    款人的年籍資料我不清楚。借款人要開借款金額三倍的本票
    作為擔保，都由己○○、楊仁超將本票拿回來給我，如果是
    較大筆的借款就需要另外提供土地、房屋供擔保。跟我一起
    從事借款行為的人有甲○○、己○○、楊仁超等人，甲○○
    負責的事情與己○○及楊仁超相同。我需要資金時會向庚○○調借現金，庚○○知道我向他調資金是要放款用，他還會
    提供一些諮詢意見供我參考，例如利息如何計算，對方財務
    如何審核等。客戶要現金時，會拿信用卡過來我們申請的刷
    卡機上刷卡，每刷一萬元實拿九千元，差額就是我們的利潤
    ，刷卡機是庚○○提供的。」等語綦詳（見宜蘭地檢署94
    年度偵字第2894號卷第366、367頁）。
(四)證人甲○○於94年12月8日檢察官偵訊時亦結證「我自94年8
    月起參與在桃園的放款行為，我只負責收錢，戊○○指示向
    誰收錢，我就去收，有一次在桃園市收3萬元，一次在中壢
    市收10幾萬元，我將錢拿回來後就交給戊○○，我承認重利
    罪的部分。」等語甚明（見宜蘭地檢署94年度偵字第2894
    號卷第378、379頁）。
(五)此外，並有附表四所列供貸放款項收取重利所用之物扣案可
    資佐證，是上開四位證人之證詞均屬可採。依此，被告庚○○與戊○○、甲○○、己○○、林洲寬、楊仁超確有共犯重
    利之犯行已堪認定。
二、被告戊○○部分：
    訊據被告戊○○辯稱：重利的東西我不懂，所有借款人都是
    在庚○○設立的公司和庚○○敲定借款金額和利息，重利的
    廣告不是我刊登的，是庚○○的太太叫楊仁超去刊登的，在
    警察局查到的借款明細寫的很清楚，所有的錢都是庚○○收
    回，我們沒有收到一毛錢。庚○○的電腦也有去做刷卡借款
    的動作云云，並不否認有參與重利之行為，核與前揭一所舉
    證人林洲寬、甲○○之證詞及證人己○○於原審審理時結證
    「戊○○是在經營高利貸」之情節（見原審卷三第154頁）
    ，均相符合。此外，復有收支表、明細表、張信誠所簽發之
    本票影本、土地房屋買賣契約書、授權書、土地建物登記謄
    本、建物所有權狀在卷可稽，並有附表四所列供貸放款項收
    取重利所用之物扣案可資佐證。依此，堪信被告戊○○上開
    自白確與事實相符。
三、被告甲○○部分：
    訊據被告甲○○對於此部分犯罪事實坦承不諱，核與前揭一
    、二所舉證人林洲寬、戊○○、己○○之證詞相符，並有附
    表四所列供貸放款項收取重利所用之物扣案可資佐證。依此
    ，堪信被告甲○○上開自白確與事實相符，此部分事證已臻
    明確，被告甲○○之重利犯行堪予認定，應依法論科。
四、被告己○○部分：
    訊據被告己○○對於此部分犯罪事實坦承不諱，另稱：我也
    認罪，但是我們的金錢要經過庚○○才可以去放給人家云云
    。核與證人前揭一所舉證人林洲寬、戊○○、甲○○之證詞
    相符，並有附表四所列供貸放款項收取重利所用之物扣案可
    資佐證。依此，堪信被告己○○上開自白確與事實相符，此
    部分事證已臻明確，被告己○○之重利犯行堪予認定，應依
    法論科。
參、論罪科刑方面：
一、按95年7月1日修正生效施行之刑法第2條第1項規定「行為後
    法律有變更者，適用行為時之法律。但行為後之法律有利於
    行為人者，適用最有利於行為人之法律」，已改採從舊從輕
    原則。本件被告行為後，刑法部分條文業於95年7月1日修正
    生效施行，且刑法第345條常業重利罪自同日刪除，茲就本
    件情形，析述如下：
(一)修正前刑法第33條第5款規定罰金為銀元一元以上，換算為
    新臺幣後，為新臺幣三元以上。修正後同條款則規定「罰金
    ：新臺幣一千元以上，以百元計算之。」。是比較新舊法之
    結果，新法並非較有利於被告，應適用修正前第33條第5款
    之規定。
(二)刑法施行法第1-1條第1、2項規定：「中華民國94年1月7日
    刑法修正施行後，刑法分則編所定罰金之貨幣單位為新臺幣
    。94年1月7 日刑法修正時，刑法分則編未修正之條文定有
    罰金者，自94年1月7 日刑法修正施行後，就其所定數額提
    高為30倍。但72年6月26日至94年1月7日新增或修正之條文
    ，就其所定數額提高為3倍」。依照刑法施行法第1條之1之
    立法理由說明謂：「……考量新修正之刑法施行後，不再適
    用現行法規所定貨幣單位折算新臺幣條例，為使罰金數額趨
    於一致，避免衍生新舊法比較適用問題，以緩和實務適用法
    律之衝擊，於不變動罰金數額之前提下，爰為第2項規定。
    」可知本條之規定，即在於避免就罰金之提高比較新舊法，
    且依本條規定，將罰金貨幣單位改為新臺幣，再予提高30倍
    ，等於依罰金罰鍰提高標準條例第1條前段提高10倍後，折
    算為新臺幣之金額，故實際上並無變更，而不在法律變更比
    較新舊法之列。按照法官除有特別規定外，應依現時有效法
    律裁判之原則，應逕行適用刑法施行法第1條之1第1、2 項
    規定。
(三)本件被告所犯重利犯行，經檢察官以常業重利一罪起訴，若
    依刪除前刑法第345條常業重利罪之規定，其法定刑為處5年
    以下有期徒刑，得併科3千元以下罰金。若依95年7月1日生
    效施行之刑法規定，既已刪除該條常業犯之規定，則被告所
    犯各次重利犯行，應適用刑法第344條，並依刑法第50條規
    定，分論併罰。而刑法第344條之法定刑為1年以下有期徒刑
    、拘役或科或併科1千元以下罰金。本件被告庚○○、戊○○、甲○○、己○○等4人，先後2次有重利行為，縱2次併
    罰，其法定最高刑僅為2年以下有期徒刑。是比較新舊法之
    結果，適用修正前常業重利罪並非較有利於被告，應適用刑
    法第344條之規定，予以數罪併罰 (台灣高等法院暨所屬法
    院因應新修正刑法施行座談會第12號提案參照)。
(四)修正前刑法第28條規定「二人以上共同實施犯罪之行為者，
    皆為正犯。」，修正後同法條則規定「二人以上共同實行犯
    罪之行為者，皆為正犯。」，依其修正理由所述，修正後之
    規定在於排除「陰謀共同正犯」、「預備共同正犯」，惟因
    本件數被告係實行共同正犯，均不屬於上開「陰謀共同正犯
    」、「預備共同正犯」之範疇，不論新、舊法均應論以共同
    正犯，對被告並無較有利或較不利之情形，不生比較適用之
    問題，應逕適用裁判時法即修正後之規定。
(五)修正前刑法第47條係規定「受有期徒刑之執行完畢，或受無
    期徒刑或有期徒刑一部之執行而赦免後，五年以內再犯有期
    徒刑以上之罪者，為累犯，加重本刑至二分之一。」，修正
    後刑法第47條第1項則規定「受徒刑之執行完畢，或一部之
    執行而赦免後，五年以內故意再犯有期徒刑以上之罪者，為
    累犯，加重本刑至二分之一。」，惟因本件被告甲○○係故
    意犯罪，不論新、舊法均應論以累犯，對被告並無較有利或
    較不利之情形，不生比較適用之問題，應逕適用裁判時法修
    正後之規定。
二、核被告辛○○、庚○○、戊○○、甲○○、己○○、乙○○
    等人之行為：
(一)就犯罪事實欄三所載之部分，被告辛○○、庚○○、甲○○
    、己○○、乙○○均係犯刑法第302條第1項之私行拘禁罪。
    其等就上開犯行，並與戊○○、陳玟溢有犯意聯絡與行為分
    擔，均為共同正犯。又被告甲○○前因竊盜案件，經臺灣桃
    園地方法院以90年度壢簡字第1016號判決判處有期徒刑2月
    ，如易科罰金，以銀元300元折算1日確定，甫於91年8月7日
    易科罰金執行完畢之事實，有卷附之本院被告前案紀錄表可
    資參照，其於有期徒刑之執行完畢後，5年以內再犯有期徒
    刑以上之本罪，為累犯，應依刑法第47條之規定加重其刑。
(二)就犯罪事實欄四所載之部分，核被告辛○○、庚○○、戊○○、甲○○、己○○所為，均係犯刑法第271條第1項之殺人
    罪。渠等就上開犯行，有犯意聯絡與行為分擔，均為共同正
    犯。又被告甲○○甫於91年8月7日執行有期徒刑完畢之事實
    ，業經認定在前，其於有期徒刑之執行完畢後，5年以內再
    犯有期徒刑以上之本罪，為累犯，應依刑法第47條之規定加
    重其刑，至於法定刑為死刑、無期徒刑之部分，依刑法第64
    條第1項、第65條第1項之規定，不得加重其刑。
(三)就犯罪事實欄五所載之部分，核被告庚○○、己○○所為，
    均係犯刑法第354條之毀損罪。其等就上開毀損犯行，與共
    同被告戊○○、甲○○有犯意聯絡與行為分擔，均為共同正
    犯。
(四)就犯罪事實欄六所載之部分，核被告庚○○、戊○○、甲○○、己○○所為，均係犯刑法第344條之重利罪。其等就上
    開犯行，與楊仁超、林洲寬有犯意聯絡與行為分擔，均為共
    同正犯。其等先後2次重利犯行，應分論併罰。又被告甲○○甫於91年8月7日執行有期徒刑完畢之事實，業經認定在前
    ，其於有期徒刑之執行完畢後，5年以內再犯有期徒刑以上
    之本罪，為累犯，應依刑法第47條之規定加重其刑。
(五)被告辛○○所犯上開私行拘禁、殺人罪間；被告庚○○、所
    犯上開私行拘禁、殺人、毀損、2次重利罪間；被告戊○○
    所犯上開殺人、2次重利罪間；被告甲○○所犯上開私行拘
    禁、殺人、2次重利罪間；己○○所犯上開私行拘禁、殺人
    、毀損、2次重利罪間，均犯意各別、行為互殊，均應予分
    論併罰。
三、原審據以論罪科刑，固非無見，惟 (一)、刑法第302條第1
    項、第354條本身並未修正，原審認有修正，而適用修正前
    刑法第302條第1項、第354條之規定，已有未合；(二)、被
    告戊○○亦有共同殺人之犯行，原判決事實四僅敘及被告辛○○、庚○○、甲○○、己○○另基於殺人之犯意聯絡，漏
    列被告戊○○，亦有疏失；(三)、刑法第51條第4款並未修
    正；又本件適用刑法第28條、第47條，並不生比較問題，應
    適用修正後規定。原判決將刑法第28條、第47條列入綜合比
    較，並適用修正前刑法第51條第4款規定，亦有違誤；(四)
    、重利罪部分，修正前後規定，比較結果應適用刑法第344
    條規定，有利於被告，原判決適用刪除前刑法第345條規定
    ，已有不合；且被告庚○○、戊○○、甲○○、己○○僅有
    附表三編號1、2之重利行為，並無對編號3之張信誠及其他
    不特定人為重利行為 (詳如下述)，原判決一併為有罪之判
    決，亦不適法。被告辛○○、庚○○、戊○○、甲○○、己○○上訴，否認有共同殺人，被告庚○○並否認有共同妨害
    自由、毀損、重利、被告戊○○、己○○、甲○○、乙○○
    上訴，認原審量刑過重，雖均無理由，惟原判決既有上開可
    議之處，仍屬無可維持，應由本院就關於被告被告庚○○、
    己○○、乙○○、辛○○私行拘禁、殺人部分、被告戊○○
    殺人、常業重利部分；被告甲○○私行拘禁、殺人、常業重
    利及其等定執行刑部分均予撤銷改判。
四、爰審酌妨害自由部分，被告辛○○僅因與周聖主間之債務糾
    紛，竟僱請庚○○、戊○○，夥同甲○○、己○○、乙○○
    強行押走周聖主予以私行拘禁，達近三日之久，且加以綑綁
    ，使之動彈不得；殺人部分，辛○○、庚○○、戊○○因周
    聖主拒不配合，遽起殺意，囑甲○○、己○○將昏沈中之周
    聖主，以膠袋繞頭令其窒息之方式殺害，再棄屍山谷，手段
    兇殘、目無法紀，犯後猶飾詞否認殺人等之犯行，毫無悔意
    ，且均仍未賠償被害人家屬之損失，犯後態度不佳；被害人
    周聖主因此而喪失寶貴之生命，其家屬所承受之身心上傷害
    頗重；毀損部分，被告庚○○、戊○○，甲○○、己○○另
    共同將被害人車輛推入海中毀棄，已無法使用；重利罪部分
    ，被告戊○○、甲○○、己○○坦承犯行，被告庚○○否認
    犯行，其貸放對象僅2人，所得有限等一切情狀，分別量處
    如主文第二項至第七項所示之刑，並就殺人罪之部分 (被告
    辛○○、庚○○、戊○○係主謀，起意殺人，被告甲○○、
    己○○2人雖係小弟，但動手行兇，手段殘忍，惡性無分軒
    輊，均認為縱量處有期徒刑之最高刑度，猶不足以償其罪責
    ，故均量處無期徒刑)，依從刑從屬於主刑之原則，併依刑
    法第37條第1項之規定，宣告褫奪公權終身，另就被告辛○○、庚○○、戊○○、己○○部分，依刑法第51條第4款之
    規定，定其應執行之刑為無期徒刑，褫奪公權終身，以示懲
    儆。
五、扣案如附表二編號1所示之改造手槍1支、未扣案如附表二編
    號2所示之手銬1副，係共同被告甲○○所有，供犯私行拘禁
    罪所用之物等情，業據其供明在卷，上開手銬雖未扣案，然
    無證據證明業已滅失，依從刑從屬於主刑之原則，上開改造
    手槍及手銬，均應依刑法第38條第1項第2款規定，於被告辛○○、庚○○、戊○○、甲○○、己○○、乙○○所犯私行
    拘禁罪下，宣告沒收之。另扣案如附表四所示之物，分屬被
    告戊○○、林洲寬、甲○○所有，供犯常業重利罪所用之物
    等情，業據渠等供明在卷，均應依刑法第38條第1項第2款規
    定，於被告庚○○、戊○○、甲○○、己○○所犯常業重利
    罪下，宣告沒收之。又被告庚○○、戊○○、甲○○、己○○部分，就上開附表二、四之應沒收物，應依刑法第51條第
    9款規定併執行之。至於扣案如附表五所示之物，雖分屬被
    告辛○○、庚○○、戊○○、陳汶溢、林洲寬、甲○○等人
    所有，然渠等均已否認該等物品係供犯罪所用，且本院亦無
    查無證據證明上開物品係屬供犯本罪所用、預備犯本罪所用
    、因犯本罪所得之物，且該等物品均非屬違禁物（刀械部分
    參見宜蘭地檢署94年度偵字第2894號卷第417頁所附宜蘭縣
    警察局警保民字第0940005 1435號函、槍械部分見宜蘭地檢
    署94年度偵字第3047號卷第109頁所附內政部警政署刑事警
    察局94年11月15日刑鑑字第0940 154119號槍彈鑑定書），
    爰不另為沒收之宣告，附此敘明。
肆、不另為無罪諭知部分：
一、公訴意旨另以：庚○○、戊○○、甲○○、己○○及楊仁超
    、林洲寬共同基於常業重利之犯意聯絡，自94年8月間某日
    起至94年9月底止，由庚○○提供資金，並在報紙刊登廣告
    ，戊○○、甲○○、林洲寬、己○○、楊仁超則負責交付借
    款本金予借款人及向借款人收取還款之本息。嗣庚○○、戊○○、甲○○、己○○及楊仁超、林洲寬等人即共同趁如附
    表所示之張信誠及其他不特定人需款孔急之際，貸放金錢予
    附表三編號3所示張信誠及其他不特定人後，再向各借款人
    收取如顯不相當之利息，認被告庚○○、戊○○、甲○○、
    己○○此部分亦均涉有重利之犯行。經查：
(一)證人張信誠於警詢時證述：「我於94年9月初因借款而認識
    庚○○、戊○○。94年9月初在桃園市○○路1段30號大眾租
    屋公司內，與庚○○、戊○○談論我已向建商取得購買權利
    之桃園縣中壢市○○○路10號建物購買權轉讓之事，我想將
    購買權利轉讓給庚○○、戊○○，藉以收取仲介費，但庚○○說沒辦法接受，如果願意的話，購買權利讓給他，然後他
    借我100萬元，我說我不要，但他們還是逼迫我借錢，不得
    已我只好向他們借錢，他們還要求我簽下面額100萬元之商
    業本票，且將上開房屋之購買權利讓給他們，還要我提供桃
    園縣中壢市○○路445巷20號之房屋所有權狀等資料作為抵
    押，並要求我15天內就要還款，但第2天開始，他們就逼迫
    我要將另一間桃園縣中壢市○○○路8號建物購買權利讓給
    他們，且直接派小弟到我公司及住家騷擾，逼迫我還錢。」
    等情綦詳（見宜蘭地檢署94年度偵字第2894號卷第394至397
    頁）。且有張信誠所簽支票、本票各乙紙、土地登記謄本、
    不動產買賣契約書等件在卷可稽 (宜警一卷第393頁至432頁
    )，固堪信為真實。
(二)惟依張信誠上開指訴，並未有談及利息之約定，且上開放貸
    明細，亦未見本件利息收入之記載，則被告庚○○本件放款
    ，所圖是否利息，抑或僅係轉讓購屋權利，已難憑斷。且既
    無利息收入之記載，顯尚未圖得與原本不相當之重利，亦與
    重利之成立要件有間。至公訴人指述被告等有放貸予「其他
    不特定人」，惟未具體指明放貸之對象、金額、利息等，以
    供本院調查，亦屬無據。
二、惟公訴人認此部分與上開有罪部分，係屬常業犯實質上一罪
    之關係，此部分爰不另為無罪之諭知。
伍、據上論斷，應依刑事訴訟法第369條第1項前段、第364條、
    第299條第1項前段，刑法第2條第1項前段、但書、第28條、
    第271條第1項、第302條第1項、第354條、第344條、第47條
    、第37條第1項、第38條第1項第2款、第51條第4款、第9款
    、修正前33條第5款，刑法施行法第1條之1第1、2項，判決
    如主文。
本案經檢察官呂光華到庭執行職務。
中　　華　　民　　國　　96　　年　　5 　　月　　23　　日
                  刑事第九庭審判長法  官  劉景星
                                  法  官  官有明
                                  法  官  陳世宗
以上正本證明與原本無異。
重利部分檢察官如不服本判決，應於收受送達後十日內向本院提
出上訴書狀，其未敘述上訴之理由者並得於提起上訴後十日內向
本院補提理由書（均須按他造當事人之人數附繕本），被告不得
上訴。
毀損罪部分不得上訴。
其餘部分如不服本判決，應於收受送達後十日內向本院提出上訴
書狀，其未敘述上訴之理由者並得於提起上訴後十日內向本院補
提理由書（均須按他造當事人之人數附繕本）。
                                  書記官  丁淑蘭
中　　華　　民　　國　　96　　年　　5 　　月　　25　　日
附錄本案論罪科刑法條全文：
刑法第271條第1項
殺人者，處死刑、無期徒刑或 10 年以上有期徒刑。
刑法第302條第1項
私行拘禁或以其他非法方法，剝奪人之行動自由者，處5年以下
有期徒刑、拘役或3百元以下罰金。
刑法第354條
毀棄、損壞前二條以外之他人之物或致令不堪用，足以生損害於
公眾或他人者，處2年以下有期徒刑、拘役或5百元以下罰金。
中華民國刑法第344條
乘他人急迫、輕率或無經驗貸以金錢或其他物品，而取得與原本
顯不相當之重利者，處1年以下有期徒刑、拘役或科或併科1千元
以下罰金。
95年7月1日修正生效施行前刑法第345條
以犯前條之罪為常業者，處五年以下有期徒刑，得併科三千元以
下罰金。
